---
title: "Construction d'un Indice Composite Robuste"
author: "Boye DIBA"
date: "ENSAE Dakar — ISEP2 / 2025-2026"
output:
  beamer_presentation:
    theme: "default"
    slide_level: 2
    toc: false
    keep_tex: false
    latex_engine: xelatex
    pandoc_args: ["-V", "aspectratio=169"]
    includes:
      in_header: preamble_xelatex.tex
---

```{r setup, include=FALSE}
# ============================================================
# CHUNK SETUP — Configuration globale + tous les calculs
# Ce chunk s'exécute en premier et en arrière-plan (invisible).
# Il prépare TOUTES les données, indices et objets réutilisés
# dans les chunks graphiques suivants.
# ============================================================

# ── Options globales knitr ───────────────────────────────────
# knitr : package qui pilote l'exécution des chunks R dans R Markdown.
# opts_chunk$set() fixe les paramètres par défaut pour TOUS les chunks.
knitr::opts_chunk$set(
  echo    = FALSE,   # Ne pas afficher le code source R dans les slides
  warning = FALSE,   # Masquer les avertissements R (ex. NAs introduits)
  message = FALSE,   # Masquer les messages d'info des packages
  fig.align = "center",          # Centrer tous les graphiques
  fig.width = 7, fig.height = 2.5, # Dimensions par défaut (en pouces)
  out.width = "92%",             # Largeur d'affichage dans le slide
  dev = "png", dpi = 140,        # Format PNG, résolution 140 dpi
  fig.path = "../figures/beamer-" # Sauvegarder les graphiques dans figures/
)

# Créer le dossier figures/ s'il n'existe pas encore
dir.create("../figures", showWarnings = FALSE)

# ════════════════════════════════════════════════════════════
# PACKAGES UTILISÉS — Rôle de chaque bibliothèque
# ════════════════════════════════════════════════════════════

# FactoMineR : package pour l'Analyse en Composantes Principales (ACP).
#   Fournit la fonction PCA() qui calcule les axes, valeurs propres,
#   coordonnées des individus (régions) et des variables (indicateurs).
library(FactoMineR)

# factoextra : package de visualisation des résultats de FactoMineR.
#   Fournit fviz_eig() pour le screeplot et fviz_pca_biplot() pour le biplot.
#   Produit des graphiques ggplot2, donc personnalisables avec theme().
library(factoextra)

# corrplot : package spécialisé pour visualiser les matrices de corrélation.
#   La fonction corrplot() dessine une heatmap colorée avec options
#   de forme (cercles, carrés, couleurs), de tri, et de labellisation.
library(corrplot)

# ggplot2 : package de référence pour les graphiques en R (grammaire des graphiques).
#   Utilisé pour le graphique de comparaison des méthodes de normalisation.
#   Principe : on construit le graphique couche par couche (aes, geom, scale, theme).
library(ggplot2)

# dplyr : package de manipulation de tableaux (partie du tidyverse).
#   Utilisé ici via l'opérateur pipe %>% et la fonction mutate() pour
#   transformer les colonnes d'un data.frame de façon lisible.
library(dplyr)

# tidyr : package de restructuration des tableaux (partie du tidyverse).
#   La fonction pivot_longer() transforme un tableau "large" (une colonne
#   par méthode) en tableau "long" (une ligne par observation × méthode),
#   format requis par ggplot2 pour tracer plusieurs séries sur un même graphique.
library(tidyr)

# knitr : package de génération de documents R Markdown.
#   La fonction kable() produit des tableaux formatés en LaTeX (ou HTML).
#   Ici utilisé pour les tableaux des dimensions ACP et des corrélations de Spearman.
library(knitr)

# kableExtra : extension de knitr pour la mise en forme avancée des tableaux.
#   Fournit kable_styling() (taille, position) et column_spec() (largeur colonne).
#   Indispensable pour contrôler la mise en page LaTeX des tableaux dans Beamer.
library(kableExtra)

# ════════════════════════════════════════════════════════════
# CHARGEMENT DES DONNÉES
# ════════════════════════════════════════════════════════════

# Lecture du fichier CSV (chemin relatif : de beamer/ on remonte au projet avec ../)
# stringsAsFactors = FALSE : les colonnes texte restent en character, pas en factor
data_raw <- read.csv("../data/donnees_regions.csv", stringsAsFactors = FALSE)

# Séparation : noms des 14 régions (colonne "region") vs indicateurs numériques
regions  <- data_raw$region                              # Vecteur de 14 noms
data_num <- data_raw[, names(data_raw) != "region"]     # data.frame 14×23 (chiffres seuls)

# ════════════════════════════════════════════════════════════
# ÉTAPE PRÉALABLE : ORIENTATION DES INDICATEURS
# ════════════════════════════════════════════════════════════
# Problème : certains indicateurs ont un sens inversé.
#   Ex. : mortalité infantile élevée = MAUVAISE situation.
#   Or on veut que "valeur élevée = bon score" pour TOUS les indicateurs.
# Solution : multiplier ces indicateurs par -1 avant toute normalisation.
# Les 5 indicateurs "négatifs" identifiés :
ind_inv <- c("tx_mort_inf",    # Taux de mortalité infantile (pour 1000)
             "tx_pauvrete",    # Taux de pauvreté (%)
             "tx_chomage",     # Taux de chômage (%)
             "emploi_inform",  # Part de l'emploi informel (%)
             "tx_fecondite")   # Indice synthétique de fécondité

data_orient <- data_num                         # Copie des données originales
data_orient[ind_inv] <- -data_orient[ind_inv]   # Inversion signe sur ces 5 colonnes

# ════════════════════════════════════════════════════════════
# ÉTAPE 2 : NORMALISATION — 3 MÉTHODES
# ════════════════════════════════════════════════════════════
# But : mettre tous les indicateurs sur la même échelle avant de les combiner.
# On définit 3 fonctions, une par méthode. lapply() les applique à chaque colonne.

# Min-Max : ramène chaque valeur dans [0, 1]
#   Formule : x* = (x - min) / (max - min)
#   Avantage : intuitif, directement interprétable.
#   Limite : très sensible aux valeurs extrêmes (Dakar tire l'échelle vers le haut).
minmax  <- function(x) (x - min(x, na.rm=TRUE)) / (max(x, na.rm=TRUE) - min(x, na.rm=TRUE))

# Z-score : centre et réduit chaque indicateur (moyenne=0, écart-type=1)
#   Formule : z = (x - moyenne) / écart-type
#   Avantage : robuste aux extrêmes, recommandé pour l'ACP.
#   Limite : peut produire des valeurs négatives (moins intuitif).
zscore  <- function(x) (x - mean(x, na.rm=TRUE)) / sd(x, na.rm=TRUE)

# Centile (rang relatif) : remplace chaque valeur par son rang divisé par n
#   Formule : c = rang(x) / n
#   ties.method="average" : en cas d'ex-aequo, on attribue le rang moyen.
#   Avantage : très robuste, élimine l'effet des extrêmes.
#   Limite : perd l'amplitude des écarts entre régions.
centile <- function(x) rank(x, ties.method="average", na.last="keep") / sum(!is.na(x))

# Application de chaque méthode à tous les indicateurs via lapply()
data_mm <- as.data.frame(lapply(data_orient, minmax))   # Données Min-Max  → [0, 1]
data_zs <- as.data.frame(lapply(data_orient, zscore))   # Données Z-score  → centrée-réduite
data_ct <- as.data.frame(lapply(data_orient, centile))  # Données Centile  → rang relatif

# Attacher les noms de régions aux lignes (obligatoire pour le biplot ACP)
rownames(data_mm) <- regions
rownames(data_zs) <- regions
rownames(data_ct) <- regions

# ════════════════════════════════════════════════════════════
# ÉTAPE 3 : ACP — Analyse en Composantes Principales
# Package : FactoMineR — fonction PCA()
# ════════════════════════════════════════════════════════════
# On utilise les données Z-score pour l'ACP (déjà normalisées → pas de double standardisation).
# graph = FALSE : ne pas tracer les graphiques par défaut (on les fera avec factoextra).
# scale.unit = FALSE : ne pas ré-standardiser en interne (on a déjà fait le Z-score).
acp <- PCA(data_zs, graph = FALSE, scale.unit = FALSE)

# acp$eig : tableau des valeurs propres de chaque axe
#   Colonne 1 = valeur propre (λ) — mesure la quantité d'information de l'axe
#   Colonne 2 = % de variance expliquée par cet axe
#   Colonne 3 = % de variance cumulée
ev <- acp$eig

# Critère de Kaiser : retenir les axes dont la valeur propre λ >= 1
# (un axe doit expliquer au moins autant qu'un indicateur original)
n_axes <- sum(ev[, 1] >= 1)

# ════════════════════════════════════════════════════════════
# ÉTAPE 4 : CONSTRUCTION DES 3 INDICES COMPOSITES
# ════════════════════════════════════════════════════════════

# --- INDICE 1 : Équipondération ---
# Poids identiques pour tous les indicateurs : w_i = 1/23
# rowMeans() calcule la moyenne de chaque ligne (= chaque région) sur les 23 colonnes.
indice_equi <- rowMeans(data_mm)

# --- INDICE 2 : Pondération ACP ---
# Les poids sont proportionnels à la part de variance expliquée par chaque axe retenu.
# pw : vecteur de poids normalisés (somme = 1) pour les n_axes axes retenus
pw <- ev[1:n_axes, 2] / sum(ev[1:n_axes, 2])

# cm : coordonnées des régions sur les axes retenus, re-normalisées en [0,1]
# acp$ind$coord : matrice des coordonnées des individus (régions) sur chaque axe
cm <- as.data.frame(lapply(as.data.frame(acp$ind$coord[, 1:n_axes]), minmax))

# Produit matriciel : coordonnées × poids = score ACP de chaque région
indice_acp <- as.numeric(as.matrix(cm) %*% pw)

# --- INDICE 3 : Pondération AHP (RETENU) ---
# AHP = Analytic Hierarchy Process (Saaty, 1980).
# On regroupe d'abord les indicateurs par dimension thématique,
# puis on calcule un score moyen par dimension,
# puis on combine les scores avec les poids AHP définis par jugement d'expert.

# Groupes d'indicateurs par dimension (noms = colonnes de data_mm)
de   <- c("taux_alpha","taux_scol_prim","taux_scol_sec","ratio_eleves_maitre")  # Éducation (4)
ds   <- c("tx_mort_inf","acces_eau","acces_assain","centres_sante")             # Santé (4)
do_v <- c("tx_pauvrete","revenu_moy","tx_chomage","emploi_inform","pib_regional") # Économie (5)
di   <- c("acces_electr","densite_routiere","acces_internet","idh_subnational") # Infrastructure (4)
dd   <- c("tx_fecondite","densite_pop","part_urbaine","tx_emploi_fem","surf_agri","secu_alim") # Démographie (6)

# Score dimensionnel = moyenne équipondérée des indicateurs de la dimension
# rowMeans() sur le sous-tableau data_mm[, vecteur_de_colonnes]
se  <- rowMeans(data_mm[, de])    # Score Éducation    (vecteur de 14 valeurs)
ss  <- rowMeans(data_mm[, ds])    # Score Santé
so  <- rowMeans(data_mm[, do_v])  # Score Économie
si  <- rowMeans(data_mm[, di])    # Score Infrastructure
sd2 <- rowMeans(data_mm[, dd])    # Score Démographie

# Combinaison linéaire avec poids AHP :
#   Éducation 25% + Économie 25% + Santé 20% + Infrastructure 20% + Démographie 10%
# Ces poids reflètent les priorités des politiques publiques sénégalaises
# et ont été testés en analyse de sensibilité (étape 5).
indice_ahp <- 0.25*se + 0.25*so + 0.20*ss + 0.20*si + 0.10*sd2

# ════════════════════════════════════════════════════════════
# CLASSEMENTS DES 14 RÉGIONS
# ════════════════════════════════════════════════════════════
# rank(-x) : on inverse le signe pour que rang 1 = score le plus ÉLEVÉ (meilleure région)
re <- rank(-indice_equi)   # Classement selon l'indice équipondéré
ra <- rank(-indice_acp)    # Classement selon l'indice ACP
rh <- rank(-indice_ahp)    # Classement selon l'indice AHP

# Tableau récapitulatif des scores et rangs pour les 14 régions
res <- data.frame(
  region   = regions,
  score    = round(indice_ahp, 3),  # Score AHP arrondi à 3 décimales
  rang_equi = re,
  rang_acp  = ra,
  rang_ahp  = rh
)

# ════════════════════════════════════════════════════════════
# ÉTAPE 5 : CORRÉLATIONS DE SPEARMAN — Mesure de robustesse
# Fonction de base R : cor(..., method = "spearman")
# ════════════════════════════════════════════════════════════
# Le rho de Spearman mesure la concordance entre deux vecteurs de rangs.
#   rho = 1  → classements parfaitement identiques
#   rho = 0  → aucune relation entre les classements
#   rho = -1 → classements parfaitement inversés
# On compare les classements 2 à 2 pour tester si le choix de pondération
# influence significativement le résultat final.
rho_ea <- round(cor(re, ra, method = "spearman"), 3)  # Équipondération vs ACP
rho_eh <- round(cor(re, rh, method = "spearman"), 3)  # Équipondération vs AHP
rho_ah <- round(cor(ra, rh, method = "spearman"), 3)  # ACP vs AHP

# ════════════════════════════════════════════════════════════
# PALETTE DE COULEURS — Cohérence visuelle de toute la présentation
# ════════════════════════════════════════════════════════════
# Ces couleurs sont réutilisées dans tous les graphiques pour maintenir
# une identité visuelle cohérente avec la charte rose/or du thème Beamer.
CV <- "#B92346"   # Rose framboise principal  — couleur dominante
C2 <- "#E16482"   # Rose vif clair            — accent secondaire
C3 <- "#DA9B19"   # Or chaud                  — contraste complémentaire
C4 <- "#5F0A1E"   # Bordeaux foncé            — textes et labels
C5 <- "#CD8296"   # Rose moyen doux           — éléments discrets
```

## Plan de l'exposé

\begin{columns}[t]
\begin{column}{0.48\textwidth}
\tableofcontents[sections={1-5},hideallsubsections]
\end{column}
\begin{column}{0.48\textwidth}
\tableofcontents[sections={6-9},hideallsubsections]
\end{column}
\end{columns}

# Définitions \& Objectifs

## Glossaire — Termes fondamentaux

\begin{block}{Indicateur}
\small
Mesure chiffrée d'un aspect du développement. \textit{Ex.} : taux d'alphabétisation (\%), mortalité infantile (pour 1000), PIB régional (Mds FCFA).
\end{block}

\vspace{0.10em}

\begin{block}{Indice composite}
\small
Score unique qui \textbf{combine plusieurs indicateurs} en un seul chiffre.
\textcolor{VClair}{\textbf{Ex. :}} \textbf{IDH} (PNUD) $\cdot$ \textbf{Doing Business} (BM) $\cdot$ \textbf{IDISA} (genre, Afrique)
\end{block}

\vspace{0.10em}

\begin{block}{Normalisation}
\small
Mise à la \textbf{même échelle} de tous les indicateurs. Un PIB en milliards et un taux en \% ne peuvent pas être additionnés tels quels.
\end{block}

## Glossaire — Méthodes statistiques

\begin{columns}
\begin{column}{0.50\textwidth}
\begin{block}{ACP — Composantes Principales}
\small
Résume 23 indicateurs en quelques \textbf{axes indépendants} captant l'essentiel de la variabilité.
\end{block}
\vspace{0.12em}
\begin{block}{Valeur propre $\lambda$}
\small
Quantité d'information d'un axe ACP.
\textbf{Critère de Kaiser :} retenir $\lambda \geq 1$.
\end{block}
\vspace{0.12em}
\begin{block}{Pondération}
\small
Attribution de poids différents selon l'\textbf{importance} jugée ou statistique des indicateurs.
\end{block}
\end{column}
\begin{column}{0.48\textwidth}
\begin{block}{AHP}
\small
\textbf{Analytic Hierarchy Process} : pondération par \textbf{comparaison par paires} entre dimensions. Jugement d'expert structuré.
\end{block}
\vspace{0.12em}
\begin{block}{$\rho$ de Spearman}
\small
Corrélation entre deux \textbf{classements}.
$\rho = 1$ : identiques \textbullet{} $\rho = 0$ : aucun lien \textbullet{} $\rho < 0$ : inversés
\end{block}
\vspace{0.12em}
\begin{block}{Robustesse}
\small
Classement \textbf{stable} quel que soit le choix méthodologique retenu.
\end{block}
\end{column}
\end{columns}

## Objectifs de l'exposé

\begin{alertblock}{\large Objectif général}
\normalsize
Construire un \textbf{indice composite de développement local} pour les 14 régions du Sénégal et évaluer sa robustesse aux choix méthodologiques.
\end{alertblock}

\vspace{0.3em}

\begin{block}{Objectifs spécifiques}
\small
\begin{enumerate}\setlength{\itemsep}{1pt}
  \item \textbf{Auditer} les 23 indicateurs : qualité, redondances, valeurs manquantes
  \item \textbf{Comparer} 3 méthodes de normalisation (Min-Max, Z-score, Centile)
  \item \textbf{Identifier} les dimensions latentes via l'ACP
  \item \textbf{Construire} 3 indices avec des systèmes de pondération différents
  \item \textbf{Tester} la robustesse via la corrélation de Spearman
\end{enumerate}
\end{block}

\vspace{0.2em}

\begin{exampleblock}{À retenir}
\small
Ce travail \textbf{teste une méthode} et examine dans quelle mesure les résultats en dépendent.
\end{exampleblock}

## Contexte — Inégalités régionales au Sénégal

\begin{columns}
\begin{column}{0.52\textwidth}
\begin{block}{Le Sénégal en chiffres clés}
\footnotesize
\begin{itemize}\setlength{\itemsep}{0pt}\setlength{\parsep}{0pt}
  \item \textbf{IDH : 0,51} — rang 168/193 (PNUD 2023)
  \item Pauvreté : \textbf{37,8\%} (EHCVM 2021)
  \item Dakar : \textbf{55\% du PIB} sur \textbf{0,3\%} du territoire
  \item Kédougou : riche en or, \textbf{IDH le plus faible}
  \item Pauvreté rurale : \textbf{57,3\%} vs 26,1\% urbain
  \item Gradient \textbf{Nord-Ouest / Sud-Est} persistant
\end{itemize}
\end{block}
\vspace{0.08em}
\begin{alertblock}{Un déséquilibre structurel}
\footnotesize
\textbf{Déficit d'investissement} sur certaines régions — pas un manque de ressources.
\end{alertblock}
\end{column}
\begin{column}{0.44\textwidth}
\begin{exampleblock}{Pourquoi un indice composite ?}
\footnotesize
Un seul indicateur ne suffit pas :\\[1pt]
$\bullet$ Alphabétisation : oublie la santé\\
$\bullet$ PIB : masque la distribution\\
$\bullet$ IDH officiel : ignore l'infrastructure\\[4pt]
$\Rightarrow$ \textbf{23 indicateurs} en 5 dimensions pour une mesure globale et comparable.
\end{exampleblock}
\end{column}
\end{columns}

## Problème \& Question centrale

\begin{alertblock}{Le problème}
\normalsize
Pour orienter les investissements publics, il faut \textbf{classer objectivement} les 14 régions. Or tout indice repose sur des \textbf{choix méthodologiques} susceptibles de modifier le classement.
\end{alertblock}

\vspace{0.35em}

\begin{block}{\centering Question centrale}
\centering\large
\textit{Le classement dépend-il des \textbf{choix méthodologiques} ou reflète-t-il la réalité ?}
\end{block}

\vspace{0.3em}

\begin{exampleblock}{Enjeu concret}
\small
Si le classement varie selon la méthode, c'est le statisticien — et non les faits — qui oriente la politique publique.
\end{exampleblock}

# Les données

## Les données : 23 indicateurs, 14 régions, 5 sources

```{r tab-dim, fig.height=1.85, out.width="94%"}
# ── GRAPHIQUE : Répartition des indicateurs par dimension ────
# Package utilisé : GRAPHIQUES DE BASE R (pas de package externe)
# Fonction : barplot() — diagramme en barres horizontales

# Construction du tableau de données à visualiser
dims <- data.frame(
  Dimension = c("Éducation (25%)","Économie (25%)","Santé (20%)",
                "Infrastructure (20%)","Démographie (10%)"),
  N_ind     = c(4, 5, 4, 4, 6),               # Nombre d'indicateurs par dimension
  Exemples  = c("Alphabétisation, scolarisation","PIB, pauvreté, emploi",
                "Mortalité infantile, eau","Électricité, routes, internet",
                "Fécondité, urbanisation"),
  Couleur   = c(CV, C3, C2, C4, C5)           # Une couleur par dimension (palette globale)
)

# par() : configure les paramètres graphiques avant le tracé
#   mar = c(bas, gauche, haut, droite) en lignes de texte
#   Marges larges à gauche (9.5) pour les étiquettes des dimensions
#   bg : couleur de fond (crème, cohérente avec le thème Beamer)
par(mar=c(3.0, 9.5, 1.5, 1), bg="#FDF6E3")

# barplot() : diagramme en barres
#   horiz=TRUE : barres horizontales (plus lisibles pour des noms longs)
#   las=1 : étiquettes de l'axe Y en mode horizontal
#   border=NA : pas de bordure sur les barres (aspect épuré)
#   xlim : fixe l'axe X jusqu'à 9 pour laisser de la place aux annotations
#   bp : objet retourné = positions verticales de chaque barre (utile pour text())
bp <- barplot(dims$N_ind, names.arg=dims$Dimension, horiz=TRUE, las=1,
              col=dims$Couleur, border=NA, xlim=c(0, 9),
              cex.names=0.70, xlab="Nombre d'indicateurs",
              main="Répartition des 23 indicateurs par dimension thématique",
              cex.main=0.85, cex.lab=0.78)

# text() : ajoute les annotations textuelles sur le graphique
#   Position X : juste après la fin de la barre (dims$N_ind + 0.15)
#   Position Y : hauteur de chaque barre (bp renvoyé par barplot)
#   adj=0 : alignement à gauche du texte
text(dims$N_ind + 0.15, bp, dims$Exemples, cex=0.52, col=C4, adj=0)

# Deuxième ligne d'annotation : nombre d'indicateurs en italique (font=3)
#   Légèrement décalée vers le bas (bp - 0.22) pour ne pas chevaucher la première ligne
text(dims$N_ind + 0.15, bp - 0.22,
     paste0("(", dims$N_ind, " indicateurs)"),
     cex=0.50, col=C5, adj=0, font=3)
```

\begin{columns}[t]
\begin{column}{0.55\textwidth}
\begin{exampleblock}{\small Pourquoi ces poids ?}
\tiny
Calibrés par \textbf{jugement d'expert (AHP, Saaty 1980)} : éducation/économie prioritaires au Sénégal ; démographie à 10\% (caractérise sans discriminer). Validés par analyse de sensibilité ($\rho_S>0{,}99$).
\end{exampleblock}
\end{column}
\begin{column}{0.42\textwidth}
\begin{center}\tiny
\textbf{Sources :} ANSD/RGPH 2023 $\cdot$ EHCVM 2021\\
PNUD $\cdot$ Banque Mondiale $\cdot$ OpenAfrica
\end{center}
\end{column}
\end{columns}

## Construction \& Justification de la base de données

\begin{columns}
\begin{column}{0.50\textwidth}
\begin{alertblock}{\small Pourquoi des données simulées ?}
\tiny
Microdonnées régionales \textbf{non toutes publiques} : RGPH 2023 partiel, EHCVM accès restreint, IDH subnational agrégé.\\[2pt]
$\Rightarrow$ Simulation \textbf{calibrée} sur rapports officiels (\texttt{set.seed(2026)}).
\end{alertblock}
\end{column}
\begin{column}{0.47\textwidth}
\begin{block}{\small Pipeline \texttt{construction\_base.R}}
\tiny
\begin{enumerate}\setlength{\itemsep}{0pt}\setlength{\parsep}{0pt}
  \item \textbf{Charge} 5 fichiers sources bruts
  \item \textbf{Diagnostique} : NA, doublons, encodages
  \item \textbf{Nettoie} : noms, unités, espaces
  \item \textbf{Merge} progressif par clé \texttt{region}
  \item \textbf{Sauvegarde} \texttt{donnees\_regions.csv}
\end{enumerate}
\end{block}
\end{column}
\end{columns}

\vspace{0.18em}

\begin{exampleblock}{\small 5 difficultés documentées dans le script}
\tiny
\begin{itemize}\setlength{\itemsep}{0pt}\setlength{\parsep}{0pt}
  \item \textbf{Noms} : \texttt{"Saint Louis"} $\to$ \texttt{"Saint-Louis"} ; \texttt{"Sedhiou"} $\to$ \texttt{"Sédhiou"} (ANSD)
  \item \textbf{2 NA} : \texttt{revenu\_moy} manquant (Kaffrine, Sédhiou) — imputés par la médiane
  \item \textbf{Doublon} : ligne Dakar en double dans la source Banque Mondiale
  \item \textbf{Unité} : PIB en millions USD $\to$ milliards FCFA ($\times 600 \div 1000$)
  \item \textbf{Préfixe} : \texttt{"Région de Dakar"} $\to$ \texttt{"Dakar"} (source PNUD)
\end{itemize}
\end{exampleblock}

# Étape 1 — Audit des indicateurs

## Pourquoi auditer ?

\begin{columns}
\begin{column}{0.48\textwidth}
\begin{alertblock}{3 risques sans audit}
\small
\begin{enumerate}\setlength{\itemsep}{2pt}
  \item \textbf{Redondance :} double comptage (ex. IDH + alphabétisation)
  \item \textbf{Données manquantes :} biais tous les calculs
  \item \textbf{Faible discrimination :} indicateur quasi-constant $\Rightarrow$ nul
\end{enumerate}
\end{alertblock}
\end{column}
\begin{column}{0.48\textwidth}
\begin{block}{3 outils d'audit}
\small
\begin{enumerate}\setlength{\itemsep}{2pt}
  \item Taux de valeurs manquantes — seuil $>20\%$
  \item Coefficient de variation (CV) — seuil $<5\%$
  \item Corrélation de Pearson — seuil $|r|>0{,}95$
\end{enumerate}
\end{block}
\vspace{0.2em}
\begin{exampleblock}{Résultat}
\small
\textbf{0} valeur manquante $\;|\;$ \textbf{0} paire redondante\\
$\Rightarrow$ Les \textbf{23 indicateurs} sont conservés.
\end{exampleblock}
\end{column}
\end{columns}

## Matrice de corrélation — Audit de redondance

```{r fig-corr, fig.height=2.65, out.width="97%"}
# ── GRAPHIQUE : Matrice de corrélation — Audit de redondance ─
# Package utilisé : corrplot — fonction corrplot()
# Objectif : visualiser les corrélations entre les 23 indicateurs
#   pour détecter des paires redondantes (|r| > 0.95).

# Étape 1 : calculer la matrice de corrélation de Pearson
#   cor() : fonction de base R
#   use="pairwise.complete.obs" : traite les NA par paire (robuste aux données manquantes)
#   data_num : données BRUTES non orientées (on veut voir les corrélations réelles)
mat_cor <- cor(data_num, use = "pairwise.complete.obs")

# Étape 2 : visualiser avec corrplot()
#   method = "color" : cellules colorées (heatmap) — plus lisible qu'une matrice de chiffres
#   type = "upper"   : afficher seulement le triangle supérieur (évite la redondance)
#   tl.cex / tl.col  : taille et couleur des étiquettes des variables
#   col = colorRampPalette(...)(200) : dégradé bleu → blanc → rose
#     - bleu foncé  = corrélation POSITIVE forte
#     - blanc       = pas de corrélation
#     - rose foncé  = corrélation NÉGATIVE forte
#   addgrid.col = "white" : grille blanche pour séparer les cellules
#   cl.cex : taille du texte de la légende (color legend)
corrplot(mat_cor,
  method      = "color",
  type        = "upper",
  tl.cex      = 0.42,
  tl.col      = C4,
  col         = colorRampPalette(c("#2166AC", "white", CV))(200),
  mar         = c(0, 0, 1.8, 0),
  cl.cex      = 0.50,
  addgrid.col = "white",
  title       = "Matrice de corrélation des 23 indicateurs",
  cex.main    = 0.80)
```

\begin{exampleblock}{\small Interprétation}
\small
Les blocs roses confirment la cohérence interne de chaque dimension. Aucune paire ne dépasse $|r|=0{,}95$ : les 23 indicateurs mesurent des réalités \textbf{distinctes} et sont tous conservés pour la construction de l'indice.
\end{exampleblock}

# Étape 2 — Normalisation

## Les 3 méthodes de normalisation

\begin{columns}
\begin{column}{0.32\textwidth}
\begin{block}{\centering Min-Max}
$$x^* = \frac{x - x_{\min}}{x_{\max} - x_{\min}}$$
\vspace{3pt}\small
\textcolor{VClair}{\textbf{+}} Valeurs dans $[0,1]$\\
\textcolor{VClair}{\textbf{+}} Intuitive\\
\textcolor{red}{\textbf{--}} Sensible aux extrêmes (\textit{Dakar tire l'échelle vers le haut})
\end{block}
\end{column}
\begin{column}{0.32\textwidth}
\begin{block}{\centering Z-score}
$$z = \frac{x - \bar{x}}{s_x}$$
\vspace{3pt}\small
\textcolor{VClair}{\textbf{+}} Robuste aux valeurs extrêmes\\
\textcolor{VClair}{\textbf{+}} Utilisée pour l'ACP\\
\textcolor{red}{\textbf{--}} Peut être négative\\
\textcolor{red}{\textbf{--}} Moins intuitive
\end{block}
\end{column}
\begin{column}{0.32\textwidth}
\begin{block}{\centering Centile}
$$c = \frac{\text{rang}(x)}{n}$$
\vspace{3pt}\small
\textcolor{VClair}{\textbf{+}} Très robuste\\
\textcolor{VClair}{\textbf{+}} Élimine les extrêmes\\
\textcolor{red}{\textbf{--}} Perd l'amplitude des écarts
\end{block}
\end{column}
\end{columns}

\vspace{0.25em}
\begin{alertblock}{\small Étape préalable : orientation des indicateurs}
\small
\textbf{5 indicateurs négatifs} (valeur élevée = mauvais) : mortalité, pauvreté, chômage, emploi informel, fécondité. Multipliés par $-1$ pour que "score élevé = bonne situation" soit universel.
\end{alertblock}

## Impact des méthodes sur le classement

```{r fig-norm, fig.height=1.95, out.width="95%"}
# ── GRAPHIQUE : Comparaison des 3 méthodes de normalisation ──
# Packages utilisés : dplyr (mutate, pipe %>%), tidyr (pivot_longer), ggplot2 (ggplot)
# Objectif : montrer que les 3 méthodes produisent des classements quasi-identiques.

# Calcul des indices équipondérés pour chaque méthode de normalisation
# rowMeans() appliqué aux 3 tableaux normalisés (23 colonnes chacun)
idx_mm     <- rowMeans(data_mm)   # Index Min-Max (déjà dans [0, 1])
idx_zs_raw <- rowMeans(data_zs)   # Index Z-score (peut être négatif → à re-normaliser)
idx_ct     <- rowMeans(data_ct)   # Index Centile (déjà dans [0, 1])

# Le Z-score produit des valeurs négatives → on le re-ramène dans [0,1] via Min-Max
# pour le rendre comparable aux deux autres indices sur le même graphique
idx_zs <- (idx_zs_raw - min(idx_zs_raw)) / (max(idx_zs_raw) - min(idx_zs_raw))

# Construction du tableau "large" (une colonne par méthode)
comp_df <- data.frame(
  region  = regions,
  MinMax  = round(idx_mm, 3),
  Zscore  = round(idx_zs, 3),
  Centile = round(idx_ct, 3)
) %>%
  # pivot_longer() (tidyr) : transforme de "large" en "long"
  # Avant : 14 lignes × 3 colonnes (MinMax, Zscore, Centile)
  # Après : 42 lignes × 2 colonnes (Methode, Score) — requis par ggplot2
  pivot_longer(-region, names_to = "Methode", values_to = "Score") %>%
  # mutate() (dplyr) : transforme la colonne region en factor ordonné par score Min-Max
  # Cela fixe l'ordre des régions sur l'axe X (de la plus développée à la moins développée)
  mutate(region = factor(region, levels = regions[order(idx_mm, decreasing = TRUE)]))

# ggplot2 : construction du graphique en couches
# aes() : mapping esthétique — X=régions, Y=score, couleur et groupe par méthode
ggplot(comp_df, aes(x = region, y = Score, color = Methode, group = Methode)) +
  # geom_line() : trace une ligne par méthode reliant les 14 régions
  geom_line(linewidth = 1.0, alpha = 0.85) +
  # geom_point() : ajoute un point sur chaque région pour chaque méthode
  geom_point(size = 2.2) +
  # scale_color_manual() : associe une couleur précise à chaque méthode
  scale_color_manual(
    values = c("MinMax" = CV, "Zscore" = C3, "Centile" = "#8C1428"),
    name   = "Méthode de normalisation"
  ) +
  # labs() : titres et labels des axes
  labs(
    title    = "Impact des 3 méthodes de normalisation sur le classement",
    subtitle = "Indice équipondéré — 14 régions (classées par score Min-Max décroissant)",
    x = NULL,
    y = "Score normalisé"
  ) +
  theme_minimal(base_size = 8) +
  theme(
    axis.text.x      = element_text(angle = 45, hjust = 1, size = 7.0),
    legend.position  = "top",
    legend.text      = element_text(size = 7),
    legend.title     = element_text(size = 7.5),
    legend.key.size  = unit(0.4, "cm"),
    plot.title       = element_text(face = "bold", size = 9),
    plot.subtitle    = element_text(size = 7.5)
  )
```

\begin{exampleblock}{\small Interprétation}
\small
Les trois courbes sont quasi-superposées : le choix de normalisation \textbf{ne modifie pas} le classement des 14 régions. Ce signal robuste signifie que les disparités régionales au Sénégal sont suffisamment marquées pour s'imposer quelle que soit l'échelle. \textbf{Min-Max retenue} pour la suite (scores dans $[0,1]$, lisibles directement).
\end{exampleblock}

# Étape 3 — ACP

## ACP : principe et objectifs dans ce projet

\begin{columns}
\begin{column}{0.52\textwidth}
\begin{block}{Qu'est-ce que l'ACP ?}
\small
Transforme \textbf{23 indicateurs corrélés} en un nombre réduit d'\textbf{axes indépendants}, chacun capturant une part de la variabilité totale.
\end{block}
\vspace{0.10em}
\begin{exampleblock}{Dans ce projet, l'ACP sert à :}
\small
\begin{enumerate}\setlength{\itemsep}{1pt}
  \item Réduire 23 indicateurs à \textbf{quelques axes} synthétiques
  \item Visualiser régions et indicateurs (\textbf{biplot})
  \item Calculer des \textbf{poids objectifs} (variance expliquée)
\end{enumerate}
\end{exampleblock}
\end{column}
\begin{column}{0.46\textwidth}
\begin{block}{Paramétrage}
\small
\begin{itemize}\setlength{\itemsep}{1pt}
  \item \textbf{Données :} indicateurs z-score
  \item \textbf{\texttt{scale.unit=FALSE} :} pas de double standardisation
  \item \textbf{Kaiser :} retenir $\lambda \geq 1$
  \item \textbf{$n=14$} régions, $p=23$ indicateurs
\end{itemize}
\end{block}
\vspace{0.10em}
\begin{alertblock}{Remarque}
\small
$n=14$ régions $\Rightarrow$ 13 axes max.\\L'ACP réduit efficacement la dimensionnalité.
\end{alertblock}
\end{column}
\end{columns}

## Éboulis des valeurs propres — Combien d'axes retenir ?

```{r fig-scree, fig.height=2.0, out.width="88%"}
# ── GRAPHIQUE : Éboulis des valeurs propres (Screeplot) ──────
# Package utilisé : factoextra — fonction fviz_eig()
# Objectif : visualiser la part de variance expliquée par chaque axe de l'ACP
#   et décider combien d'axes retenir (critère de Kaiser : λ >= 1).

# fviz_eig() (factoextra) : produit un graphique ggplot2 du screeplot
#   acp       : l'objet ACP calculé avec FactoMineR::PCA()
#   addlabels : affiche le % de variance sur chaque barre
#   ylim      : limite l'axe Y à 80% (l'Axe 1 dominant dépasse rarement 80%)
#   barfill / barcolor : couleur de remplissage et de bordure des barres
#   linecolor  : couleur de la courbe cumulative superposée
#   ggtheme    : thème de base ggplot2 appliqué (theme_minimal)
fviz_eig(acp,
  addlabels = TRUE,
  ylim      = c(0, 80),
  barfill   = CV,
  barcolor  = CV,
  linecolor = C3,
  ggtheme   = theme_minimal(base_size = 9)
) +
  # labs() : mise à jour dynamique des titres
  # paste0() construit le sous-titre en injectant les valeurs calculées :
  #   n_axes = nombre d'axes retenus par Kaiser
  #   ev[n_axes, 3] = % de variance cumulée des axes retenus
  labs(
    title    = "Éboulis des valeurs propres (Screeplot)",
    subtitle = paste0(n_axes, " axe(s) retenu(s) — ",
                      round(ev[n_axes, 3], 1), "% de variance cumulée expliquée"),
    x = "Composante principale",
    y = "Variance expliquée (%)"
  ) +
  # geom_hline() : ligne horizontale de référence à y=0 (ligne de base)
  geom_hline(yintercept = 0, linetype = "dashed", color = "#C0392B", linewidth = 0.5) +
  # theme() : ajustements visuels finaux (couleurs, tailles des textes)
  theme(
    plot.title    = element_text(color = C4, face = "bold", size = 9.5),
    plot.subtitle = element_text(color = C5, size = 8),
    axis.title    = element_text(color = C4, size = 8.5)
  )
```

\begin{exampleblock}{\small Interprétation}
\small
L'Axe 1 capte \textbf{$\sim$70--80\%} de la variance totale : il traduit le gradient global de développement qui sépare \textbf{Dakar} du reste du pays. Le coude prononcé après l'Axe 1 justifie le critère de Kaiser — \textbf{`r n_axes` axes retenus} couvrant $>95\%$ de l'information.
\end{exampleblock}

## Biplot ACP — Régions et indicateurs ensemble

```{r fig-biplot, fig.height=2.1, out.width="95%"}
# ── GRAPHIQUE : Biplot ACP ────────────────────────────────────
# Package utilisé : factoextra — fonction fviz_pca_biplot()
# Objectif : représenter simultanément dans le plan des 2 premiers axes ACP :
#   - les RÉGIONS (individus) comme points colorés
#   - les INDICATEURS (variables) comme flèches colorées
# Lecture : une région à droite = développée ; une flèche longue vers la droite
#   = cet indicateur contribue fortement au développement.

# fviz_pca_biplot() (factoextra) :
#   acp       : objet ACP issu de FactoMineR::PCA()
#   repel=TRUE : évite le chevauchement des étiquettes (algorithmiquement)
#   col.var   : couleur des flèches (indicateurs) → or
#   col.ind   : couleur des points (régions) → rose
#   label="all" : afficher les étiquettes pour individus ET variables
#   ggtheme   : thème ggplot2 de base
fviz_pca_biplot(acp,
  repel   = TRUE,
  col.var = C3,
  col.ind = CV,
  label   = "all",
  ggtheme = theme_minimal(base_size = 7.5),
  title   = "Biplot ACP — Régions (points) et indicateurs (flèches)"
) +
  theme(
    plot.title = element_text(color = C4, face = "bold", size = 9),
    axis.title = element_text(color = C4, size = 8)
  )
```

\begin{exampleblock}{\small Interprétation}
\small
\textbf{Dakar} est isolée à l'extrême droite de l'Axe 1 : son avance sur toutes les dimensions est structurelle. À l'opposé, \textbf{Kédougou, Kolda et Sédhiou} forment un groupe de régions défavorisées. Les flèches longues (électricité, revenu, éducation) identifient les indicateurs \textbf{structurants} du développement régional.
\end{exampleblock}

## Dimensions latentes identifiées

\begin{columns}[t]
\begin{column}{0.38\textwidth}

```{r tab-dims}
# ── TABLEAU GAUCHE : Statistiques des 3 axes retenus ─────────
# Packages : knitr (kable) + kableExtra (kable_styling)
# ev[1:3, 1] : valeurs propres | col.2 : % var. | col.3 : % cumulé
# NOTE : pas de hold_position (float [H] incompatible avec colonnes Beamer)
df_ax <- data.frame(
  Axe  = c("Dim. 1", "Dim. 2", "Dim. 3"),
  VP   = round(ev[1:3, 1], 2),
  Var  = paste0(round(ev[1:3, 2], 1), "%"),
  Cum  = paste0(round(ev[1:3, 3], 1), "%"),
  Dom  = c("Hum.glob.", "Infra.", "Démo.")
)
kable(df_ax,
  col.names = c("Axe", "$\\lambda$", "Var.", "Cum.", "Thème"),
  booktabs  = TRUE, row.names = FALSE, escape = FALSE
) %>%
  kable_styling(font_size = 7) %>%
  column_spec(1, bold = TRUE, color = CV) %>%
  column_spec(5, width = "1.4cm")
```

\end{column}
\begin{column}{0.03\textwidth}\end{column}
\begin{column}{0.57\textwidth}

```{r tab-contrib-dims, results='asis'}
# ── TABLEAU DROITE : Contribution (%) de chaque dimension ────
# APPROCHE : LaTeX direct via cat() + results='asis'
# Raison : kableExtra cell_spec() génère \cellcolor[HTML]{...} qui n'est PAS
# rendu par XeLaTeX Beamer (double-échappement des backslashes). On contourne
# en écrivant le LaTeX manuellement → aucun intermédiaire, rendu garanti.
#
# acp$var$contrib : matrice (23 indicateurs × nb axes) des contributions (%).
contrib <- acp$var$contrib

dims_groupes <- list(
  "Education"      = c("taux_alpha","taux_scol_prim","taux_scol_sec","ratio_eleves_maitre"),
  "Sante"          = c("tx_mort_inf","acces_eau","acces_assain","centres_sante"),
  "Economie"       = c("tx_pauvrete","revenu_moy","tx_chomage","emploi_inform","pib_regional"),
  "Infrastructure" = c("acces_electr","densite_routiere","acces_internet","idh_subnational"),
  "Demographie"    = c("tx_fecondite","densite_pop","part_urbaine","tx_emploi_fem",
                       "surf_agri","secu_alim")
)

# contrib_mat : matrice 3 lignes (axes) × 5 colonnes (dimensions)
# Chaque cellule = somme des contributions des indicateurs de la dimension à cet axe
contrib_mat <- sapply(dims_groupes, function(vars) {
  round(colSums(contrib[vars, 1:3]), 1)
})

# fmt_v() : formate une valeur v en LaTeX pur
#   Gras + étoile si v ≥ 30% (contribution dominante)
#   Italique si 15% ≤ v < 30% (contribution modérée)
#   Texte simple sinon
fmt_v <- function(v) {
  pct <- paste0(v, "\\%")
  if      (v >= 30) paste0("\\textbf{", pct, "}$^{\\star}$")
  else if (v >= 15) paste0("\\textit{", pct, "}")
  else              pct
}

dim_labels <- c("Éducation", "Santé", "Économie", "Infrastructure", "Démographie")
dim_keys   <- colnames(contrib_mat)  # "Education", "Sante", "Economie", ...

# ── Sortie LaTeX directe ─────────────────────────────────────
# Le bloc cat() écrit dans le fichier .tex intermédiaire.
# XeLaTeX exécute ensuite \textbf et \textit normalement.
cat("\\vspace{0.15em}\n")
cat("{\\tiny\n")
cat("\\begin{tabular}{@{}lrrr@{}}\\toprule\n")
cat("\\textbf{Dimension} & \\textbf{Axe 1} & \\textbf{Axe 2} & \\textbf{Axe 3}\\\\\n")
cat("\\midrule\n")
for (i in seq_along(dim_labels)) {
  d1 <- contrib_mat[1, dim_keys[i]]
  d2 <- contrib_mat[2, dim_keys[i]]
  d3 <- contrib_mat[3, dim_keys[i]]
  cat(paste0(dim_labels[i], " & ",
             fmt_v(d1), " & ",
             fmt_v(d2), " & ",
             fmt_v(d3), "\\\\\n"))
}
cat("\\bottomrule\n")
cat("\\end{tabular}\n")
cat("\n\\vspace{2pt}\n")
cat("{\\textbf{Gras}$^{\\star}$: dom. ($\\geq$30\\%) \\quad \\textit{Ital.}: mod. ($\\geq$15\\%)}\n")
cat("}\n")
```

\end{column}
\end{columns}

\vspace{0.18em}
\begin{exampleblock}{\small Interprétation des 3 dimensions latentes}
\footnotesize
\begin{itemize}\setlength{\itemsep}{1pt}\setlength{\parsep}{0pt}
  \item \textbf{Dim.\,1 — Dév. humain} (\textasciitilde{}70--80\% variance) : sépare \textbf{Dakar/Thiès} (éducation, santé, revenus) du reste
  \item \textbf{Dim.\,2 — Infrastructure} : oppose régions \textbf{bien desservies} (routes, internet) aux régions enclavées
  \item \textbf{Dim.\,3 — Démographie} : distingue zones \textbf{jeunes/rurales} (fécondité, agriculture) des zones urbanisées
\end{itemize}
\end{exampleblock}

# Étape 4 — Construction de l'indice

## Les 3 systèmes de pondération

\begin{columns}
\begin{column}{0.31\textwidth}
\begin{block}{\centering\small Système 1}
\centering\textbf{Équipondération}\\[5pt]
\small$w_i = \dfrac{1}{23}$ pour tout $i$\\[6pt]
\textcolor{VClair}{\small Simple, transparent}\\[2pt]
\textcolor{red}{\tiny Choix politique implicite :\\donne autant d'importance\\à la densité routière qu'à\\la mortalité infantile}
\end{block}
\end{column}
\begin{column}{0.31\textwidth}
\begin{block}{\centering\small Système 2}
\centering\textbf{Pondération ACP}\\[5pt]
\small$w_k \propto \lambda_k$\\[6pt]
\textcolor{VClair}{\small Basé sur les données}\\
\textcolor{VClair}{\small Objectif}\\[2pt]
\textcolor{red}{\tiny Peut sur-pondérer l'Axe 1\\si très dominant}
\end{block}
\end{column}
\begin{column}{0.31\textwidth}
\begin{alertblock}{\centering\small Système 3 \textbf{— RETENU}}
\centering\textbf{Pondération AHP}\\[5pt]
\small Éduc/Éco~\textbf{25\%}\\Santé/Infra~\textbf{20\%}\\Démo~\textbf{10\%}\\[3pt]
\textcolor{OrClair}{\small Raisonnement par dimensions}\\[2pt]
\textcolor{OrClair}{\tiny Subjectif mais justifié\\et testé en sensibilité}
\end{alertblock}
\end{column}
\end{columns}

\vspace{0.25em}
\begin{alertblock}{\small Piège fondamental}
\small
L'équipondération \textit{semble} neutre, mais c'est un \textbf{choix politique implicite} : mortalité infantile = superficie agricole ? Ce n'est pas une neutralité — c'est une décision à expliciter et défendre.
\end{alertblock}

## Profil multidimensionnel des régions

```{r fig-profil, fig.height=2.1, out.width="99%"}
# ── GRAPHIQUE : Profil multidimensionnel des 14 régions ──────
# Package utilisé : GRAPHIQUES DE BASE R (pas de package externe)
# Objectif : afficher 14 mini-barplots (un par région) dans une grille 3×5,
#   chacun montrant les scores dans les 5 dimensions, classés par rang AHP.

# sd3 : matrice 14×5 des scores dimensionnels (se, ss, so, si, sd2)
# cbind() assemble les 5 vecteurs scores en colonnes
sd3 <- cbind(se, ss, so, si, sd2)

# oi : ordre des régions selon le classement AHP (de la moins bonne à la meilleure)
# order(rh) retourne les indices triés par rang croissant
oi <- order(rh)

# cd : palette de couleurs pour les 5 dimensions (une couleur par barre)
cd <- c(CV, C3, C2, "#B8860B", C5)   # Éduc. | Santé | Écon. | Infra. | Démo.

# par() : configure la grille de graphiques et les marges
#   mfrow=c(3,5) : grille de 3 lignes × 5 colonnes = 15 cases (14 régions + 1 vide)
#   mar          : marges individuelles très réduites (on veut des mini-graphiques)
#   oma          : marges extérieures (outer) — réserve de la place en bas pour la légende
#   bg           : couleur de fond uniforme crème
par(mfrow = c(3, 5),
    mar   = c(0.2, 0.2, 1.2, 0.2),
    oma   = c(1.8, 0, 0.2, 0),
    bg    = "#FDF6E3")

# Boucle : un mini-barplot par région, dans l'ordre de classement AHP
# i prend successivement les indices des régions du moins au plus développé
for(i in oi){
  barplot(
    sd3[i, ],                   # Vecteur de 5 scores pour la région i
    names.arg = rep("", 5),     # Pas de label sous les barres (trop petit)
    col       = cd,             # Une couleur par dimension
    border    = NA,             # Pas de bordure
    ylim      = c(0, 1.15),     # Axe Y fixe [0,1] + marge pour le titre
    main      = regions[i],     # Nom de la région comme titre du mini-graphique
    cex.main  = 0.58,           # Taille réduite du titre
    space     = 0.25            # Espacement entre les barres
  )
}

# Panneau 15 (case vide) : légende colorée des 5 dimensions
par(mar = c(0.2, 0.2, 0.6, 0.2))
plot(0, type = "n", xaxt = "n", yaxt = "n", bty = "n",
     xlab = "", ylab = "", main = "Légende", cex.main = 0.55)
legend("center",
  legend    = c("Éducation", "Santé", "Économie", "Infrastructure", "Démographie"),
  fill      = cd,
  border    = NA,
  bty       = "n",
  cex       = 0.48,
  y.intersp = 0.85)

# Réinitialiser la configuration graphique (revenir à 1 graphique par figure)
par(mfrow = c(1, 1))
```

\begin{exampleblock}{\small Interprétation}
\small
Chaque région présente un profil \textbf{déséquilibré} selon les 5 dimensions. \textbf{Kédougou}, riche en ressources minières, affiche un faible score économique — illustration du \textit{paradoxe des ressources}. Aucun indicateur seul ne suffit : l'indice composite agrège ces dimensions pour un classement \textbf{équitable}.
\end{exampleblock}

# Étape 5 — Analyse de sensibilité

## Stabilité des classements selon la méthode

```{r fig-sensib, fig.height=2.1, out.width="90%"}
# ── GRAPHIQUE : Analyse de sensibilité — Stabilité des classements ─
# Package utilisé : GRAPHIQUES DE BASE R (plot, lines, points, legend)
# Objectif : visualiser comment le rang de chaque région évolue selon la méthode
#   de pondération → une ligne horizontale = classement stable = indice robuste.

# rm_mat : matrice 14×3 des rangs par méthode (colonnes = Équi, ACP, AHP)
# cbind() assemble les 3 vecteurs de rangs en colonnes
rm_mat <- cbind(re, ra, rh)

# colorRampPalette() (grDevices, package de base) : crée un dégradé continu
#   de 14 couleurs allant du vert foncé au rose — une couleur par région.
#   Objectif : distinguer visuellement les 14 trajectoires sur le même graphique.
cr <- colorRampPalette(
  c("#264653","#2A9D8F","#57CC99","#80B918","#E9C46A","#F4A261","#E76F51","#B92346")
)(14)

# par() : paramètres graphiques
#   mar : marge droite (8.5) très large pour la légende à l'extérieur du graphique
#   xpd=TRUE : autorise le dessin en dehors de la zone de tracé (pour la légende)
par(mar = c(4.2, 3.8, 1.8, 7.5), xpd = TRUE, bg = "#FDF6E3")

# plot(..., type="n") : initialise un graphique VIDE avec les bons axes
#   type="n" : ne tracer aucun point ou ligne dans cette étape
#   ylim inversé (14.5 → 0.5) : rang 1 en HAUT (meilleure région)
#   xaxt="n" / yaxt="n" : on gère manuellement les axes (axis() plus bas)
plot(1:3, rm_mat[1, ], type = "n",
     xlim  = c(0.8, 3.2), ylim = c(14.5, 0.5),
     xaxt  = "n", yaxt = "n",
     xlab  = "Méthode de pondération",
     ylab  = "Rang (1 = meilleure région)",
     cex.lab = 0.82,
     main  = "Sensibilité du classement à la méthode de pondération",
     cex.main = 0.90)

# rect() : rectangle de fond crème à l'intérieur de la zone de tracé
rect(0.65, 0.3, 3.35, 14.7, col = "#F7F0DC", border = NA)

# abline() : lignes horizontales blanches (grille) pour chaque rang 1 à 14
abline(h = 1:14, col = "white", lwd = 0.7)

# axis() : tracé manuel des axes avec les étiquettes personnalisées
#   Axe X : 3 méthodes nommées | Axe Y : rangs 1 à 14 (las=1 = horizontal)
axis(1, at = 1:3, labels = c("Équipondération", "ACP", "AHP"), cex.axis = 0.76)
axis(2, at = 1:14, las = 1, cex.axis = 0.70)

# Boucle : tracer une ligne + des points pour chaque région
# i = index de la région dans rm_mat → rm_mat[i,] = vecteur de 3 rangs
for(i in 1:14){
  lines(1:3, rm_mat[i, ], col = cr[i], lwd = 2.0)           # Ligne colorée
  points(1:3, rm_mat[i, ], col = cr[i], pch = 19, cex = 0.95) # Points plein
}

# legend() : légende placée à l'extérieur du graphique (droite)
#   "topright" + inset négatif : positionne la légende hors de la zone de tracé
#   order(rh) : trie les régions dans l'ordre de leur rang AHP pour la légende
legend("topright",
  inset  = c(-0.30, 0),
  legend = regions[order(rh)],
  col    = cr[order(rh)],
  lty = 1, lwd = 1.8,
  cex = 0.40, bty = "n",
  pt.cex = 0.75,
  title  = "Régions (rang AHP)",
  title.cex = 0.42)
```

\begin{exampleblock}{\small Interprétation}
\small
Les trajectoires quasi-horizontales montrent que le \textbf{rang de chaque région reste stable} quelle que soit la méthode. Les disparités régionales au Sénégal sont suffisamment marquées pour s'imposer indépendamment des choix de pondération : \textbf{l'indice est robuste}.
\end{exampleblock}

## Robustesse confirmée — Corrélations de Spearman

```{r tab-rho}
# ── TABLEAU : Corrélations de Spearman entre les 3 méthodes ──
# Package utilisé : knitr — fonction kable()
# Objectif : quantifier numériquement la robustesse du classement.
# Les valeurs rho_ea, rho_eh, rho_ah ont été calculées dans le chunk setup
# avec cor(..., method="spearman") — corrélation de rang de Spearman.

# Construction du tableau des corrélations
df_rho <- data.frame(
  Comparaison = c("Équipondération vs ACP",
                  "Équipondération vs AHP",
                  "ACP vs AHP"),
  Rho    = c(rho_ea, rho_eh, rho_ah),   # Valeurs calculées dans setup
  Interp = c("Convergence très forte — quasi-identiques",
             "Convergence très forte — quasi-identiques",
             "Convergence quasi-parfaite")
)

# kable() (knitr) : tableau LaTeX
#   escape=FALSE : permet d'utiliser $\rho$ comme commande LaTeX dans col.names
#     Sans escape=FALSE, le $ serait traité comme du texte brut et non comme du LaTeX
#   booktabs=TRUE : style académique épuré (pas de lignes verticales)
kable(df_rho,
  col.names = c("Comparaison", "$\\rho$ de Spearman", "Interprétation"),
  booktabs  = TRUE,
  escape    = FALSE
) %>%
  kable_styling(font_size = 7) %>%
  column_spec(1, width = "4.2cm") %>%
  column_spec(2, width = "1.8cm", bold = TRUE, color = CV) %>%
  column_spec(3, width = "4.8cm")
```

\vspace{0.2em}
\begin{exampleblock}{\small Interprétation}
\small
Avec $\rho_S>0{,}99$ sur les trois paires et un écart maximal d'\textbf{un seul rang}, les trois méthodes convergent vers le même classement. Cela confirme que l'indice reflète une \textbf{réalité socioéconomique structurelle} au Sénégal, et non un artefact méthodologique.
\end{exampleblock}

# Résultats \& Implications

## Classement final des 14 régions du Sénégal

```{r fig-class, fig.height=2.2, out.width="94%"}
# ── GRAPHIQUE : Classement final des 14 régions (indice AHP) ─
# Package utilisé : GRAPHIQUES DE BASE R (barplot, text, abline)
# Objectif : visualiser le classement final des régions avec leurs scores AHP,
#   du moins développé (en bas) au plus développé (en haut).

# Tri du tableau des résultats par score AHP croissant
# (barplot horizontal : la première valeur est en bas → on met les plus faibles en premier)
ro  <- res[order(res$score), ]   # Tri croissant par score AHP
n14 <- nrow(ro)                  # = 14 régions

# colorRampPalette() : dégradé de n14=14 couleurs allant du bleu-vert au rose
#   Les régions en bas (faibles scores) reçoivent une couleur froide (bleu)
#   Les régions en haut (forts scores) reçoivent une couleur chaude (rose)
cols_bar <- colorRampPalette(c("#264653", "#2A9D8F", "#E9C46A", CV))(n14)

# par() : larges marges gauche (8.0) pour les noms de régions
par(mar = c(3.5, 7.8, 1.8, 2.5), bg = "#FDF6E3")

# barplot() horizontal avec les scores AHP
#   horiz=TRUE : barres horizontales
#   xlim étendu à 1.30× le max pour laisser de la place aux annotations de score
#   bp : positions verticales des barres (renvoyé par barplot, utilisé dans text())
bp <- barplot(ro$score,
  names.arg = ro$region,
  horiz     = TRUE,
  las       = 1,              # Étiquettes Y horizontales
  col       = cols_bar,
  border    = NA,
  xlab      = "Score normalisé [0 - 1]",
  main      = "Classement final — Indice composite (Pondération AHP)",
  cex.names = 0.68,
  xlim      = c(0, max(ro$score) * 1.28),
  cex.main  = 0.82,
  cex.lab   = 0.78)

# text() : affiche le score numérique à droite de chaque barre
#   sprintf("%.3f", ...) : formate le score avec 3 décimales (ex. "0.871")
#   font=2 : texte en gras
text(ro$score + 0.012, bp,
     sprintf("%.3f", ro$score),
     cex = 0.58, col = C4, font = 2)

# abline() : ligne verticale pointillée représentant la moyenne nationale
#   lty=2 : style pointillé | col=C3 : or
abline(v = mean(indice_ahp), lty = 2, col = C3, lwd = 1.3)

# text() : étiquette "Moy." juste après la ligne de moyenne
#   bp[7] : hauteur approximative du 7e barplot (milieu de la liste)
#   font=3 : texte en italique
text(mean(indice_ahp) + 0.008, bp[7] + 0.1,
     "Moy.", cex = 0.56, col = C3, font = 3, adj = 0)
```

\begin{exampleblock}{\small Interprétation}
\small
\textbf{Dakar} domine avec un score de $0{,}871$, soit plus du double de \textbf{Thiès} (2\textsuperscript{e}). La majorité des régions se situe \textbf{sous la moyenne nationale} (ligne pointillée), révélant un déséquilibre structurel concentré dans le Sud et le Centre-Est du pays.
\end{exampleblock}

## Cartographie — Gradient géographique du développement

```{r fig-map, fig.height=2.2, out.width="90%", warning=FALSE, message=FALSE}
# ── GRAPHIQUE : Carte des scores AHP — Gradient géographique ─
# Package utilisé : GRAPHIQUES DE BASE R (plot, text, legend)
# Note : pas de package cartographique (sf, maps...) — on simule la carte
#   avec des points positionnés aux coordonnées GPS des 14 régions.
# Objectif : visualiser le gradient géographique Nord-Ouest / Sud-Est.

# ── Étape 1 : Table de correspondance des coordonnées GPS ─────
# Coordonnées approximatives des centroïdes de chaque région (WGS84)
# lon = longitude (axe Est-Ouest) | lat = latitude (axe Nord-Sud)
coords_lut <- data.frame(
  key = c("dakar","thies","diourbel","fatick","kaolack",
          "kaffrine","tambacounda","kolda","sedhiou",
          "ziguinchor","saint-louis","louga","matam","kedougou"),
  lon = c(-17.44,-16.93,-16.23,-16.41,-16.07,
          -15.55,-13.77,-14.95,-15.57,
          -16.27,-15.68,-15.62,-13.26,-12.18),
  lat = c(14.71,14.79,14.66,14.33,14.15,
          14.11,13.77,12.90,12.70,
          12.56,16.02,15.62,15.66,12.56),
  stringsAsFactors = FALSE
)

# ── Étape 2 : Jointure scores AHP + coordonnées GPS ──────────
# Problème : les noms de régions dans 'regions' ont des accents
#   (ex. "Kédougou"), mais la table coords_lut utilise des clés ASCII
#   sans accents (ex. "kedougou") pour la robustesse de la jointure.
# Solution : fonction strip_acc() qui supprime les accents et met en minuscule.
#   chartr() remplace caractère par caractère les lettres accentuées.
strip_acc <- function(x) tolower(chartr(
  "àáâãäåæçèéêëìíîïðñòóôõöùúûüýÿ",
  "aaaaaaeceeeeiiiidnoooooouuuuyy", x))

# Construction du tableau principal de la carte
map_df <- data.frame(
  key    = strip_acc(regions),   # Clé de jointure sans accent
  region = regions,              # Nom officiel avec accent (pour les étiquettes)
  score  = indice_ahp,           # Score AHP de chaque région
  rang   = rank(-indice_ahp),    # Rang (1 = meilleure)
  stringsAsFactors = FALSE
)

# merge() : jointure sur la colonne "key" (équivalent d'un LEFT JOIN SQL)
#   all.x=TRUE : garder toutes les régions même si la clé ne matche pas
map_df <- merge(map_df, coords_lut, by = "key", all.x = TRUE)

# ── Étape 3 : Palette de couleurs continue ───────────────────
# colorRampPalette() : 100 couleurs du bleu-vert (régions défavorisées)
#   jusqu'au rose vif (régions développées)
# On convertira le score [0,1] en index [1,100] pour choisir la couleur
pal_map <- colorRampPalette(c("#264653","#2A9D8F","#E9C46A","#B92346"))(100)

# ── Étape 4 : Taille des points proportionnelle au score ─────
# Les régions avec un score élevé auront de GRANDS points (plus visibles)
# Score normalisé entre 3 (point minimal) et 10 (point maximal)
sz <- 3 + map_df$score / max(map_df$score, na.rm = TRUE) * 7

# ── Étape 5 : Tracé de la carte ──────────────────────────────
par(mar = c(0.3, 0.3, 1.5, 0.3), bg = "#FDF6E3")  # Marges minimales

# plot() : place un point (pch=21 = cercle avec fond coloré) pour chaque région
#   pch=21 : symbole cercle avec bg (fond) et col (bordure) distincts
#   cex=sz : taille variable selon le score
#   bg = pal_map[...] : couleur du fond du cercle selon le score
#     round(...*99)+1 : convertit le score [0,1] en index entier [1,100]
#   axes=FALSE : pas d'axes de coordonnées (c'est une carte, pas un graphique XY)
#   xlim/ylim : délimitent la fenêtre géographique autour du Sénégal
plot(map_df$lon, map_df$lat,
     pch  = 21,
     cex  = sz,
     bg   = pal_map[round(map_df$score / max(map_df$score, na.rm = TRUE) * 99) + 1],
     col  = "white", lwd = 0.4,         # Bordure blanche fine
     xlim = c(-17.8, -11.2),            # Longitude : de Dakar (W) à Kédougou (E)
     ylim = c(11.8, 17.2),              # Latitude : du Sud (Casamance) au Nord (St-Louis)
     xlab = NA, ylab = NA,
     axes = FALSE,
     main    = "Gradient géographique du développement — Sénégal",
     cex.main = 0.82)

# text() : étiquettes des régions au-dessus de chaque point
#   lat + 0.35 : décalage vers le haut pour ne pas chevaucher le point
#   paste0(..., "\n(", rang, ")") : nom + rang sur deux lignes
text(map_df$lon, map_df$lat + 0.32,
     paste0(map_df$region, "\n(", map_df$rang, ")"),
     cex = 0.44, col = C4, font = 2)

# legend() : légende compacte montrant la 1ère et la 14e région
#   which.min(rang) = index de la région classée 1ère (rang le plus petit)
#   which.max(rang) = index de la région classée 14e (rang le plus grand)
#   pt.bg = couleurs correspondant aux extrêmes de la palette
legend("bottomright", bty = "n", cex = 0.58,
  legend = c(
    paste0("1er : ", map_df$region[which.min(map_df$rang)],
           " (", round(max(map_df$score, na.rm = TRUE), 2), ")"),
    paste0("14e : ", map_df$region[which.max(map_df$rang)],
           " (", round(min(map_df$score, na.rm = TRUE), 2), ")")
  ),
  pch    = 21,
  pt.bg  = c("#B92346", "#264653"),   # Rose = 1er | Bleu = 14e
  col    = "white",
  pt.cex = 1.4)
```

\begin{exampleblock}{\small Interprétation}
\small
La carte matérialise le \textbf{gradient Nord-Ouest / Sud-Est} documenté par l'ANSD : les régions côtières et du fleuve Sénégal (Dakar, Thiès, Saint-Louis) concentrent les scores les plus élevés, tandis que la \textbf{Casamance et le Sénégal Oriental} restent en retard structurel.
\end{exampleblock}

## Interprétation des résultats — Contexte sénégalais

\begin{columns}
\begin{column}{0.50\textwidth}
\begin{exampleblock}{\textbf{Top 3 — Régions les plus développées}}
\small
\begin{enumerate}\setlength{\itemsep}{1pt}
  \item \textbf{Dakar (0,871)} — Capitale. Score $>2\times$ la 2\textsuperscript{e} région. Services, emplois formels, universités.
  \item \textbf{Thiès (0,519)} — 2\textsuperscript{e} pôle économique, routes denses, phosphates.
  \item \textbf{Saint-Louis (0,462)} — Ancienne capitale, université, agriculture irriguée.
\end{enumerate}
\end{exampleblock}
\end{column}
\begin{column}{0.47\textwidth}
\begin{alertblock}{\textbf{Bottom 3 — Régions prioritaires}}
\small
\begin{enumerate}\setlength{\itemsep}{1pt}
  \setcounter{enumi}{11}
  \item \textbf{Kolda (0,164)} — Enclavement, déficit de services
  \item \textbf{Sédhiou (0,161)} — Région jeune, sous-équipée
  \item \textbf{Kédougou (0,129)} — Riche en or, mais IDH le plus faible — \textit{paradoxe des ressources}.
\end{enumerate}
\end{alertblock}
\vspace{0.1em}
\begin{block}{\small Gradient documenté}
\footnotesize
Cohérent avec tous les travaux ANSD et PNUD sur les disparités régionales au Sénégal.
\end{block}
\end{column}
\end{columns}

# Conclusion

## Pièges méthodologiques identifiés

\begin{columns}
\begin{column}{0.50\textwidth}
\begin{alertblock}{\small\textbf{Piège \#1 — Orientation}}
\footnotesize
5 indicateurs inversés ($\times -1$) avant normalisation. Sans cette étape, on \textbf{récompense} les régions à forte mortalité infantile.
\end{alertblock}
\vspace{0.15em}
\begin{alertblock}{\small\textbf{Piège \#2 — Min-Max sensible}}
\footnotesize
Dakar ($\approx 0{,}87$) tire l'échelle vers le haut et \textbf{compresse} les écarts entre les autres régions.
\end{alertblock}
\end{column}
\begin{column}{0.48\textwidth}
\begin{alertblock}{\small\textbf{Piège \#3 — Équipondération politique}}
\footnotesize
Poids égaux \textbf{n'est pas neutre} : donner le même poids à la mortalité infantile et à la superficie agricole est un choix implicite.
\end{alertblock}
\vspace{0.15em}
\begin{alertblock}{\small\textbf{Piège \#4 — Robustesse $\neq$ Vérité}}
\footnotesize
$\rho_S>0{,}99$ confirme la \textbf{convergence des méthodes}, pas la validité des données. L'audit externe reste indispensable.
\end{alertblock}
\end{column}
\end{columns}
\vspace{0.15em}
\begin{exampleblock}{\small Un classement variable selon la méthode est un résultat scientifique}
\small
Il doit être \textbf{reporté et interprété honnêtement} — pas caché.
\end{exampleblock}

## Bilan — Ce que nous avons montré

\begin{columns}
\begin{column}{0.52\textwidth}
\begin{block}{\small Démarche réalisée}
\small
\begin{itemize}\setlength{\itemsep}{0pt}\setlength{\parsep}{0pt}
  \item \textbf{23 indicateurs} audités (0 manquant, 0 redondant)
  \item \textbf{3 normalisations} : Min-Max, Z-score, Centile
  \item \textbf{ACP :} `r n_axes` axe(s) — `r round(ev[n_axes,3],1)`\% variance cumulée
  \item \textbf{3 indices :} équipondéré, ACP, AHP
  \item \textbf{Robustesse :} $\rho_S=$ `r rho_eh` (Équi vs AHP)
\end{itemize}
\end{block}
\vspace{0.06em}
\begin{alertblock}{\small Limites}
\footnotesize
Données simulées $\cdot$ Poids AHP subjectifs $\cdot$ Pas de panel temporel
\end{alertblock}
\end{column}
\begin{column}{0.45\textwidth}
\begin{exampleblock}{\small\textbf{Réponse à la question centrale}}
\small
Le classement \textbf{ne dépend pas} des choix méthodologiques :\\
$\rho_S > 0{,}99$ — variation max. = \textbf{1 rang}.\\[4pt]
$\Rightarrow$ Le gradient \textbf{Nord-Ouest / Sud-Est} prime sur les choix techniques.
\end{exampleblock}
\end{column}
\end{columns}

---

\begin{tikzpicture}[remember picture,overlay]
  %% Fond clair crème
  \fill[OrPale](current page.south west)rectangle(current page.north east);
  %% Cercles décoratifs rose pâle
  \foreach \r in {3,5.5,8}{
    \draw[VForet,opacity=0.06,line width=2pt]
      ($(current page.center)+(1.5cm,0)$) circle(\r cm);
  }
  %% Bande rose en bas
  \fill[VForet]
    (current page.south west) rectangle
    ($(current page.south east)+(0,2.2cm)$);
  %% Filet or tout en bas
  \fill[Or]
    (current page.south west) rectangle
    ($(current page.south east)+(0,0.12cm)$);
  %% Filet or en haut
  \fill[Or]
    (current page.north west) rectangle
    ($(current page.north east)+(0,-0.12cm)$);
  %% Texte principal — sombre sur fond clair
  \node[text=Terre,font=\Huge\bfseries]
    at($(current page.center)+(0,1.4cm)$){Merci pour votre attention !};
  \node[text=VForet,font=\large\bfseries]
    at($(current page.center)+(0,0.4cm)$){Questions \& Discussion};
  \draw[Or,line width=1pt]
    ($(current page.center)+(-4cm,-0.15cm)$)--
    ($(current page.center)+(4cm,-0.15cm)$);
  %% Infos dans la bande rose (texte blanc)
  \node[text=white,font=\footnotesize,align=center]
    at($(current page.south west)+(0.5\paperwidth,1.25cm)$)
    {ENSAE Dakar --- ISEP2 / 2025-2026 \quad$\cdot$\quad Traitement Statistique avec R};
  \node[text=OrClair,font=\tiny\ttfamily]
    at($(current page.south west)+(0.5\paperwidth,0.55cm)$)
    {expose06DibaBoye2026ENSAE};
\end{tikzpicture}
