---
title: "Construction d'un Indice Composite Robuste"
author: "Boye DIBA"
date: "ENSAE Dakar — ISEP2 / 2025-2026"
output:
  beamer_presentation:
    theme: "default"
    slide_level: 2
    toc: false
    keep_tex: false
    latex_engine: xelatex
    pandoc_args: ["-V", "aspectratio=169"]
    includes:
      in_header: preamble_xelatex.tex
---

```{r setup, include=FALSE}
# ============================================================
# Configuration globale du document Beamer
# ============================================================
knitr::opts_chunk$set(
  echo    = FALSE,    # Ne pas afficher le code R dans les slides
  warning = FALSE,    # Ne pas afficher les avertissements
  message = FALSE,    # Ne pas afficher les messages
  fig.align = "center",
  fig.width = 7, fig.height = 2.8,
  out.width = "92%",
  dev = "png", dpi = 140,
  fig.path = "../figures/beamer-"  # Tous les graphiques -> dossier figures/
)
dir.create("../figures", showWarnings = FALSE)

# ── Bibliothèques ────────────────────────────────────────────
library(FactoMineR)  # Analyse en Composantes Principales (ACP)
library(factoextra)  # Visualisation des résultats ACP
library(corrplot)    # Visualisation de la matrice de corrélation
library(ggplot2)     # Graphiques avancés (grammaire des graphiques)
library(dplyr)       # Manipulation et transformation des données
library(tidyr)       # Restructuration des tableaux (pivot)
library(knitr)       # Génération de tableaux dans le document
library(kableExtra)  # Mise en forme avancée des tableaux LaTeX

# ── Chargement des données ───────────────────────────────────
# Chemin relatif depuis beamer/ vers data/ (niveau projet)
data_raw <- read.csv("../data/donnees_regions.csv", stringsAsFactors = FALSE)
regions  <- data_raw$region          # Vecteur des 14 noms de régions
data_num <- data_raw[, names(data_raw) != "region"]  # Indicateurs seuls (sans noms)

# ── Orientation des indicateurs ──────────────────────────────
# Certains indicateurs sont "négatifs" : une valeur élevée = mauvais résultat.
# On les multiplie par -1 pour que : valeur élevée => bon score (cohérence).
ind_inv <- c("tx_mort_inf","tx_pauvrete","tx_chomage","emploi_inform","tx_fecondite")
data_orient <- data_num
data_orient[ind_inv] <- -data_orient[ind_inv]

# ── Normalisation (3 méthodes) ───────────────────────────────
minmax  <- function(x) (x - min(x,na.rm=T)) / (max(x,na.rm=T) - min(x,na.rm=T))
zscore  <- function(x) (x - mean(x,na.rm=T)) / sd(x,na.rm=T)
centile <- function(x) rank(x, ties.method="average", na.last="keep") / sum(!is.na(x))

data_mm <- as.data.frame(lapply(data_orient, minmax))   # Min-Max -> [0, 1]
data_zs <- as.data.frame(lapply(data_orient, zscore))   # Z-score -> centrée-réduite
data_ct <- as.data.frame(lapply(data_orient, centile))  # Centile -> rang relatif

# Nommer les lignes avec les régions (indispensable pour le biplot ACP)
rownames(data_mm) <- regions
rownames(data_zs) <- regions
rownames(data_ct) <- regions

# ── ACP ──────────────────────────────────────────────────────
# On applique l'ACP sur les données z-score (recommandé : indicateurs déjà normalisés)
acp    <- PCA(data_zs, graph = FALSE, scale.unit = FALSE)
ev     <- acp$eig         # Tableau des valeurs propres et variances
n_axes <- sum(ev[,1] >= 1) # Critère de Kaiser : valeur propre >= 1

# ── Construction des 3 indices ───────────────────────────────
# INDICE 1 : Équipondération (poids identiques pour tous les indicateurs)
indice_equi <- rowMeans(data_mm)

# INDICE 2 : Pondération ACP (poids = variance expliquée par chaque axe)
pw <- ev[1:n_axes, 2] / sum(ev[1:n_axes, 2])  # Poids proportionnels à la variance
cm <- as.data.frame(lapply(as.data.frame(acp$ind$coord[,1:n_axes]), minmax))
indice_acp <- as.numeric(as.matrix(cm) %*% pw)

# INDICE 3 : Pondération AHP par dimension thématique
de    <- c("taux_alpha","taux_scol_prim","taux_scol_sec","ratio_eleves_maitre")
ds    <- c("tx_mort_inf","acces_eau","acces_assain","centres_sante")
do_v  <- c("tx_pauvrete","revenu_moy","tx_chomage","emploi_inform","pib_regional")
di    <- c("acces_electr","densite_routiere","acces_internet","idh_subnational")
dd    <- c("tx_fecondite","densite_pop","part_urbaine","tx_emploi_fem","surf_agri","secu_alim")

se  <- rowMeans(data_mm[, de])   # Score Éducation
ss  <- rowMeans(data_mm[, ds])   # Score Santé
so  <- rowMeans(data_mm[, do_v]) # Score Économie
si  <- rowMeans(data_mm[, di])   # Score Infrastructure
sd2 <- rowMeans(data_mm[, dd])   # Score Démographie

# Poids AHP : Éducation 25% | Économie 25% | Santé 20% | Infrastructure 20% | Démographie 10%
indice_ahp <- 0.25*se + 0.25*so + 0.20*ss + 0.20*si + 0.10*sd2

# ── Classements ──────────────────────────────────────────────
re  <- rank(-indice_equi)   # Rang 1 = meilleur score
ra  <- rank(-indice_acp)
rh  <- rank(-indice_ahp)
res <- data.frame(region=regions, score=round(indice_ahp,3),
                  rang_equi=re, rang_acp=ra, rang_ahp=rh)

# ── Corrélations de Spearman (mesure de robustesse) ─────────
rho_ea <- round(cor(re, ra, method="spearman"), 3)
rho_eh <- round(cor(re, rh, method="spearman"), 3)
rho_ah <- round(cor(ra, rh, method="spearman"), 3)

# ── Palette de couleurs inspirée du Sénégal ──────────────────
CV <- "#B92346"   # Rose framboise principal
C2 <- "#E16482"   # Rose vif clair
C3 <- "#DA9B19"   # Or chaud
C4 <- "#5F0A1E"   # Bordeaux foncé (texte)
C5 <- "#CD8296"   # Rose moyen doux
```

## Plan de l'exposé

\begin{columns}[t]
\begin{column}{0.48\textwidth}
\tableofcontents[sections={1-5},hideallsubsections]
\end{column}
\begin{column}{0.48\textwidth}
\tableofcontents[sections={6-9},hideallsubsections]
\end{column}
\end{columns}

# Définitions \& Objectifs

## Glossaire — Termes fondamentaux

\begin{block}{Indicateur}
\small
Mesure chiffrée d'un aspect du développement. \textit{Ex.} : taux d'alphabétisation (\%), mortalité infantile (pour 1000), PIB régional (milliards FCFA).
\end{block}

\vspace{0.15em}

\begin{block}{Indice composite}
\small
Score unique qui \textbf{combine plusieurs indicateurs} en un seul chiffre pour résumer une situation multidimensionnelle.
\textcolor{VClair}{\textbf{Exemples :}}
\textbf{IDH} (PNUD) — Éducation + Santé + Revenus \textbullet{}
\textbf{Doing Business} (Banque Mondiale) \textbullet{}
\textbf{IDISA} — Inégalités de genre en Afrique
\end{block}

\vspace{0.15em}

\begin{block}{Normalisation}
\small
Mise à la \textbf{même échelle} de tous les indicateurs pour les rendre comparables et additionnables. \textit{Pourquoi ?} Un PIB en milliards et un taux en \% ne peuvent pas être additionnés tels quels.
\end{block}

## Glossaire — Méthodes statistiques

\begin{columns}
\begin{column}{0.50\textwidth}
\begin{block}{ACP — Composantes Principales}
\small
Résume 23 indicateurs en quelques \textbf{axes indépendants} captant l'essentiel de la variabilité.
\end{block}
\vspace{0.12em}
\begin{block}{Valeur propre $\lambda$}
\small
Quantité d'information d'un axe ACP.
\textbf{Critère de Kaiser :} retenir $\lambda \geq 1$.
\end{block}
\vspace{0.12em}
\begin{block}{Pondération}
\small
Attribution de poids différents selon l'\textbf{importance} jugée ou statistique des indicateurs.
\end{block}
\end{column}
\begin{column}{0.48\textwidth}
\begin{block}{AHP}
\small
\textbf{Analytic Hierarchy Process} : pondération par \textbf{comparaison par paires} entre dimensions. Jugement d'expert structuré.
\end{block}
\vspace{0.12em}
\begin{block}{$\rho$ de Spearman}
\small
Corrélation entre deux \textbf{classements}.
$\rho = 1$ : identiques \textbullet{} $\rho = 0$ : aucun lien \textbullet{} $\rho < 0$ : inversés
\end{block}
\vspace{0.12em}
\begin{block}{Robustesse}
\small
Classement \textbf{stable} quel que soit le choix méthodologique retenu.
\end{block}
\end{column}
\end{columns}

## Objectifs de l'exposé

\begin{alertblock}{\large Objectif général}
\normalsize
Construire un \textbf{indice composite de développement local} pour les 14 régions du Sénégal et évaluer sa robustesse aux choix méthodologiques.
\end{alertblock}

\vspace{0.5em}

\begin{block}{Objectifs spécifiques}
\begin{enumerate}
  \item \textbf{Auditer} les 23 indicateurs : qualité, redondances, valeurs manquantes
  \item \textbf{Comparer} 3 méthodes de normalisation (Min-Max, Z-score, Centile)
  \item \textbf{Identifier} les dimensions latentes du développement via l'ACP
  \item \textbf{Construire} 3 indices avec des systèmes de pondération différents
  \item \textbf{Tester} la robustesse via l'analyse de sensibilité (corrélation de Spearman)
\end{enumerate}
\end{block}

\vspace{0.3em}

\begin{exampleblock}{À retenir}
\small
Ce travail ne produit pas des statistiques officielles : il \textbf{teste une méthode} et examine dans quelle mesure les résultats en dépendent.
\end{exampleblock}

## Problématique de recherche

\begin{exampleblock}{Contexte}
\small
Le Sénégal présente des inégalités régionales fortes. \textbf{Dakar $\approx$ 55\% du PIB} sur 0,3\% du territoire — IDH national : \textbf{0,51} (rang 168/193, PNUD 2023) — Pauvreté : \textbf{37,8\%} (EHCVM 2021).
\end{exampleblock}

\vspace{0.15em}

\begin{alertblock}{Le problème}
\small
Pour orienter les investissements publics, il faut \textbf{classer objectivement} les 14 régions. Mais tout indice repose sur des \textbf{choix méthodologiques} (normalisation, pondération) qui peuvent influencer le classement et les décisions politiques.
\end{alertblock}

\vspace{0.15em}

\begin{block}{\centering Question centrale}
\centering\normalsize
\textit{Le classement des 14 régions dépend-il des \textbf{choix méthodologiques} ou de la réalité socioéconomique ?}
\end{block}

# Contexte \& Données

## Inégalités régionales au Sénégal

\begin{columns}
\begin{column}{0.52\textwidth}
\begin{block}{Portrait des inégalités}
\footnotesize
\begin{itemize}\setlength{\itemsep}{1pt}\setlength{\parsep}{0pt}
  \item \textbf{14 régions} aux profils très contrastés
  \item Dakar : \textbf{55\% du PIB} sur 0,3\% du territoire
  \item Kédougou : riche en or, mais IDH le plus faible
  \item \textbf{Sud-Est} (Kolda, Sédhiou) systématiquement défavorisé
  \item Pauvreté rurale : \textbf{57,3\%} vs 26,1\% urbain
\end{itemize}
\end{block}
\vspace{0.10em}
\begin{alertblock}{Un gradient persistant}
\footnotesize
Inégalité Nord-Ouest / Sud-Est \textbf{structurelle} : déficit d'investissement public, pas un manque de ressources.
\end{alertblock}
\end{column}
\begin{column}{0.44\textwidth}
\begin{exampleblock}{Pourquoi un indice composite ?}
\small
Un seul indicateur est insuffisant :
\begin{itemize}\setlength{\itemsep}{1pt}
  \item Alphabétisation seul : néglige la santé
  \item PIB seul : masque la distribution
  \item IDH : ignore l'infrastructure
\end{itemize}
$\Rightarrow$ \textbf{23 indicateurs} en 5 dimensions.
\end{exampleblock}
\end{column}
\end{columns}

## Les données : 23 indicateurs, 14 régions, 5 sources

```{r tab-dim, fig.height=2.8, out.width="96%"}
dims <- data.frame(
  Dimension   = c("Éducation (25%)","Économie (25%)","Santé (20%)","Infrastructure (20%)","Démographie (10%)"),
  N_ind       = c(4, 5, 4, 4, 6),
  Exemples    = c("Alphabétisation, scolarisation","PIB, pauvreté, emploi",
                  "Mortalité infantile, eau","Électricité, routes, internet",
                  "Fécondité, urbanisation"),
  Couleur     = c(CV, C3, C2, "#B8860B", C5)
)
par(mar=c(3.5, 9.5, 1.5, 1), bg="#FDF6E3")
bp <- barplot(dims$N_ind, names.arg=dims$Dimension, horiz=TRUE, las=1,
              col=dims$Couleur, border=NA, xlim=c(0, 9),
              cex.names=0.72, xlab="Nombre d'indicateurs",
              main="Répartition des 23 indicateurs en 5 dimensions thématiques",
              cex.main=0.88, cex.lab=0.8)
text(dims$N_ind + 0.15, bp, dims$Exemples, cex=0.52, col=C4, adj=0)
text(dims$N_ind + 0.15, bp - 0.22,
     paste0("(", dims$N_ind, " indicateurs)"),
     cex=0.50, col=C5, adj=0, font=3)
```

\begin{center}\small
\textbf{Sources :}
\textcolor{VForet}{ANSD/RGPH 2023} $\cdot$
\textcolor{VForet}{EHCVM 2021} $\cdot$
\textcolor{Or}{IDH sous-national PNUD} $\cdot$
\textcolor{Or}{Banque Mondiale DataBank} $\cdot$
\textcolor{VClair}{OpenAfrica}
\end{center}

## Justification des données simulées

\begin{alertblock}{Contexte de disponibilité}
\small
Les données régionales exhaustives ne sont pas toutes accessibles gratuitement au moment de ce travail. Le RGPH 2023 n'est que partiellement publié. Les microdonnées de l'EHCVM sont sous accès restreint.
\end{alertblock}

\vspace{0.3em}

\begin{block}{Garanties de réalisme}
\small
\begin{itemize}
  \item Ordres de grandeur calés sur les \textbf{rapports officiels ANSD} disponibles
  \item Le gradient \textbf{Nord-Ouest / Sud-Est} est respecté (documenté dans la littérature)
  \item \textbf{Dakar} : meilleurs scores urbains — \textbf{Kédougou} : scores les plus faibles
  \item Simulation \textbf{reproductible} et versionnée dans GitHub (fichier \texttt{donnees\_regions.csv})
\end{itemize}
\end{block}

\vspace{0.3em}

\begin{exampleblock}{Objectif pédagogique}
\small
Ce TP teste une \textbf{méthode}, pas des statistiques officielles. Les tendances sont réalistes et la robustesse reste valide.
\end{exampleblock}

# Étape 1 — Audit des indicateurs

## Pourquoi auditer ?

\begin{columns}
\begin{column}{0.48\textwidth}
\begin{alertblock}{3 risques sans audit}
\small
\begin{enumerate}
  \item \textbf{Redondance :} si deux indicateurs mesurent la même chose, on la comptabilise deux fois (ex. IDH et alphabétisation)
  \item \textbf{Données manquantes :} un indicateur incomplet biaise tous les calculs
  \item \textbf{Faible discrimination :} si toutes les régions ont la même valeur, l'indicateur n'apporte aucune information
\end{enumerate}
\end{alertblock}
\end{column}
\begin{column}{0.48\textwidth}
\begin{block}{3 outils d'audit utilisés}
\small
\begin{enumerate}
  \item \textbf{Taux de valeurs manquantes} — seuil d'exclusion : $>20\%$
  \item \textbf{Coefficient de variation (CV)} — seuil d'exclusion : $<5\%$ (indicateur quasi-constant)
  \item \textbf{Corrélation de Pearson} — seuil de redondance : $|r| > 0{,}95$
\end{enumerate}
\end{block}
\vspace{0.3em}
\begin{exampleblock}{Résultat}
\small
\textbf{0} valeur manquante $|$ \textbf{0} paire redondante\\
$\Rightarrow$ Les \textbf{23 indicateurs} sont conservés.
\end{exampleblock}
\end{column}
\end{columns}

## Matrice de corrélation — Audit de redondance

```{r fig-corr, fig.height=2.4, out.width="84%"}
corrplot(cor(data_num, use="pairwise.complete.obs"),
  method = "color", type = "upper",
  tl.cex = 0.44, tl.col = C4,
  col    = colorRampPalette(c("#8C1428","white",CV))(200),
  mar    = c(0, 0, 0.8, 0), cl.cex = 0.52,
  addgrid.col = "white",
  title  = "Matrice de corrélation des 23 indicateurs", cex.main=0.75)
```

\begin{exampleblock}{\small Interprétation}
\small
Les \textbf{blocs rouges} révèlent des corrélations positives attendues au sein de chaque dimension (ex. éducation + IDH). Aucune paire n'atteint $|r| > 0{,}95$ : \textbf{pas de redondance critique}. Les indicateurs de différentes dimensions sont peu corrélés (blanc) : chaque dimension apporte une information distincte.
\end{exampleblock}

# Étape 2 — Normalisation

## Les 3 méthodes de normalisation

\begin{columns}
\begin{column}{0.32\textwidth}
\begin{block}{\centering Min-Max}
$$x^* = \frac{x - x_{\min}}{x_{\max} - x_{\min}}$$
\vspace{3pt}\small
\textcolor{VClair}{\textbf{+}} Valeurs dans $[0,1]$\\
\textcolor{VClair}{\textbf{+}} Intuitive\\
\textcolor{red}{\textbf{--}} Sensible aux extrêmes (\textit{Dakar tire l'échelle vers le haut})
\end{block}
\end{column}
\begin{column}{0.32\textwidth}
\begin{block}{\centering Z-score}
$$z = \frac{x - \bar{x}}{s_x}$$
\vspace{3pt}\small
\textcolor{VClair}{\textbf{+}} Robuste aux valeurs extrêmes\\
\textcolor{VClair}{\textbf{+}} Utilisée pour l'ACP\\
\textcolor{red}{\textbf{--}} Peut être négative\\
\textcolor{red}{\textbf{--}} Moins intuitive
\end{block}
\end{column}
\begin{column}{0.32\textwidth}
\begin{block}{\centering Centile}
$$c = \frac{\text{rang}(x)}{n}$$
\vspace{3pt}\small
\textcolor{VClair}{\textbf{+}} Très robuste\\
\textcolor{VClair}{\textbf{+}} Élimine les extrêmes\\
\textcolor{red}{\textbf{--}} Perd l'amplitude des écarts
\end{block}
\end{column}
\end{columns}

\vspace{0.4em}
\begin{alertblock}{\small Étape préalable obligatoire : orientation des indicateurs}
\small
\textbf{5 indicateurs} ont un sens négatif (valeur élevée = mauvais résultat) : \texttt{mortalité infantile, pauvreté, chômage, emploi informel, fécondité}. Ils sont multipliés par $-1$ avant normalisation pour que "score élevé = bonne situation" soit universel.
\end{alertblock}

## Impact des méthodes sur le classement

```{r fig-norm, fig.height=2.3, out.width="95%"}
idx_mm <- rowMeans(data_mm)
idx_zs_raw <- rowMeans(data_zs)
idx_zs <- (idx_zs_raw - min(idx_zs_raw)) / (max(idx_zs_raw) - min(idx_zs_raw))
idx_ct <- rowMeans(data_ct)

comp_df <- data.frame(
  region = regions,
  MinMax = round(idx_mm, 3),
  Zscore = round(idx_zs, 3),
  Centile = round(idx_ct, 3)
) %>%
  pivot_longer(-region, names_to="Methode", values_to="Score") %>%
  mutate(region = factor(region, levels=regions[order(idx_mm, decreasing=TRUE)]))

ggplot(comp_df, aes(x=region, y=Score, color=Methode, group=Methode)) +
  geom_line(linewidth=1.0, alpha=0.85) +
  geom_point(size=2.2) +
  scale_color_manual(values=c("MinMax"=CV, "Zscore"=C3, "Centile"="#8C1428"),
                     name="Méthode de normalisation") +
  labs(title="Comparaison de l'impact des 3 méthodes de normalisation",
       subtitle="Indice équipondéré — 14 régions du Sénégal (classées par score Min-Max décroissant)",
       x=NULL, y="Score normalisé") +
  theme_minimal(base_size=9) +
  theme(axis.text.x=element_text(angle=45, hjust=1, size=7.5),
        legend.position="top", plot.title=element_text(face="bold", size=10))
```

\begin{exampleblock}{\small Interprétation}
\small
Les trois courbes sont \textbf{quasi-superposées} : le choix de la méthode de normalisation ne change pas significativement le classement. Le signal est robuste. La Min-Max est retenue pour la suite car elle produit des scores directement interprétables entre 0 et 1.
\end{exampleblock}

# Étape 3 — ACP

## ACP : principe et objectifs dans ce projet

\begin{columns}
\begin{column}{0.52\textwidth}
\begin{block}{Qu'est-ce que l'ACP ?}
\small
Transforme \textbf{23 indicateurs corrélés} en un nombre réduit d'\textbf{axes indépendants}, chacun capturant une part de la variabilité totale.
\end{block}
\vspace{0.10em}
\begin{exampleblock}{Dans ce projet, l'ACP sert à :}
\small
\begin{enumerate}\setlength{\itemsep}{1pt}
  \item Réduire 23 indicateurs à \textbf{quelques axes} synthétiques
  \item Visualiser régions et indicateurs (\textbf{biplot})
  \item Calculer des \textbf{poids objectifs} (variance expliquée)
\end{enumerate}
\end{exampleblock}
\end{column}
\begin{column}{0.46\textwidth}
\begin{block}{Paramétrage}
\small
\begin{itemize}\setlength{\itemsep}{1pt}
  \item \textbf{Données :} indicateurs z-score
  \item \textbf{\texttt{scale.unit=FALSE} :} pas de double standardisation
  \item \textbf{Kaiser :} retenir $\lambda \geq 1$
  \item \textbf{$n=14$} régions, $p=23$ indicateurs
\end{itemize}
\end{block}
\vspace{0.10em}
\begin{alertblock}{Remarque}
\small
$n=14$ régions $\Rightarrow$ 13 axes max.\\L'ACP réduit efficacement la dimensionnalité.
\end{alertblock}
\end{column}
\end{columns}

## Éboulis des valeurs propres — Combien d'axes retenir ?

```{r fig-scree, fig.height=2.3, out.width="88%"}
fviz_eig(acp, addlabels=TRUE, ylim=c(0, 80),
  barfill=CV, barcolor=CV, linecolor=C3,
  ggtheme=theme_minimal(base_size=10)) +
  labs(
    title   = "Éboulis des valeurs propres (Screeplot)",
    subtitle= paste0(n_axes, " axe(s) retenu(s) — ",
                     round(ev[n_axes,3], 1), "% de variance cumulée expliquée"),
    x = "Composante principale",
    y = "Variance expliquée (%)"
  ) +
  geom_hline(yintercept=0, linetype="dashed", color="#C0392B", linewidth=0.5) +
  theme(plot.title    = element_text(color=C4, face="bold", size=11),
        plot.subtitle = element_text(color=C5, size=8.5),
        axis.title    = element_text(color=C4, size=9))
```

\begin{exampleblock}{\small Interprétation du screeplot}
\small
L'Axe 1 capture à lui seul \textbf{environ 70-80\%} de la variance totale : c'est la \textbf{dimension dominante} du développement au Sénégal — un gradient global qui sépare les régions développées des régions défavorisées. Le "coude" prononcé après l'Axe 1 confirme que les axes suivants apportent beaucoup moins d'information. Les axes retenus (valeur propre $\geq 1$) expliquent ensemble $> 95\%$ de la variabilité.
\end{exampleblock}

## Biplot ACP — Régions et indicateurs ensemble

```{r fig-biplot, fig.height=2.5, out.width="95%"}
fviz_pca_biplot(acp, repel=TRUE,
  col.var   = C3,
  col.ind   = CV,
  label     = "all",
  ggtheme   = theme_minimal(base_size=8),
  title     = "Biplot ACP — Régions (points verts) et indicateurs (flèches dorées)") +
  theme(plot.title = element_text(color=C4, face="bold", size=9.5),
        axis.title = element_text(color=C4, size=8.5))
```

\begin{exampleblock}{\small Comment lire ce biplot ?}
\small
\textbf{Points (régions) :} une région à droite sur l'Axe 1 = bien développée. À gauche = défavorisée.
\textbf{Flèches (indicateurs) :} une longue flèche vers la droite = cet indicateur contribue fortement au développement. Dakar (extrême droite) est nettement isolée. Kédougou, Kolda, Sédhiou sont à l'opposé.
\end{exampleblock}

## Dimensions latentes identifiées

```{r tab-dims}
df_ax <- data.frame(
  Axe   = c("Dim. 1","Dim. 2","Dim. 3"),
  VP    = round(ev[1:3, 1], 2),
  Var   = paste0(round(ev[1:3, 2], 1), "%"),
  Cum   = paste0(round(ev[1:3, 3], 1), "%"),
  Interp= c("Développement humain global (éducation + santé + revenus + accès services)",
            "Infrastructure et connectivité (routes, internet, électricité)",
            "Structure démographique (fécondité, urbanisation, emploi féminin)")
)
kable(df_ax,
  col.names = c("Axe", "Val. pr.", "Var.", "Cum.", "Interprétation"),
  booktabs  = TRUE,
  row.names = FALSE,
  caption   = "Les 3 premiers axes de l'ACP") %>%
  kable_styling(latex_options = c("scale_down","hold_position"),
                font_size = 8) %>%
  column_spec(5, width = "6.5cm")
```

\vspace{0.12em}
\begin{exampleblock}{\small Message clé}
\small
L'\textbf{Axe 1} domine : le développement sénégalais est \textbf{unidimensionnel}. Les régions s'alignent de Dakar à Kédougou. Les Axes 2-3 révèlent des nuances : infrastructure vs revenus.
\end{exampleblock}

# Étape 4 — Construction de l'indice

## Les 3 systèmes de pondération

\begin{columns}
\begin{column}{0.31\textwidth}
\begin{block}{\centering\small Système 1}
\centering\textbf{Équipondération}\\[5pt]
\small$w_i = \dfrac{1}{23}$ pour tout $i$\\[6pt]
\textcolor{VClair}{\small Simple, transparent}\\[2pt]
\textcolor{red}{\tiny Choix politique implicite :\\donne autant d'importance\\à la densité routière qu'à\\la mortalité infantile}
\end{block}
\end{column}
\begin{column}{0.31\textwidth}
\begin{block}{\centering\small Système 2}
\centering\textbf{Pondération ACP}\\[5pt]
\small$w_k \propto \lambda_k$\\[6pt]
\textcolor{VClair}{\small Basé sur les données}\\
\textcolor{VClair}{\small Objectif}\\[2pt]
\textcolor{red}{\tiny Peut sur-pondérer l'Axe 1\\si très dominant}
\end{block}
\end{column}
\begin{column}{0.31\textwidth}
\begin{block}{\centering\small Système 3}
\centering\textbf{Pondération AHP}\\[5pt]
\small Éduc/Éco~\textbf{25\%}\\Santé/Infra~\textbf{20\%}\\Démo~\textbf{10\%}\\[3pt]
\textcolor{VClair}{\small Raisonnement par dimensions}\\[2pt]
\textcolor{red}{\tiny Subjectif mais justifié}
\end{block}
\end{column}
\end{columns}

\vspace{0.4em}
\begin{alertblock}{\small Piège fondamental}
\small
L'équipondération \textit{semble} neutre, mais elle constitue en réalité un \textbf{choix politique implicite} : elle suppose que la mortalité infantile est aussi importante que la superficie agricole. Ce n'est pas une neutralité — c'est une décision qui mérite d'être explicitée et défendue.
\end{alertblock}

## Profil multidimensionnel des régions

```{r fig-profil, fig.height=2.2, out.width="99%"}
sd3 <- cbind(se, ss, so, si, sd2)
oi  <- order(rh)
cd  <- c(CV, C3, C2, "#B8860B", C5)
par(mfrow=c(3,5), mar=c(0.3, 0.3, 1.5, 0.3), oma=c(2, 0, 0.5, 0), bg="#FDF6E3")
for(i in oi){
  barplot(sd3[i,], names.arg=rep("",5), col=cd, border=NA,
          ylim=c(0, 1.15), main=regions[i], cex.main=0.58, space=0.25)
}
par(mfrow=c(1,1))
mtext("Éduc. | Santé | Écon. | Infra. | Démo.",
      side=1, line=0.6, cex=0.55, col=C5, outer=TRUE)
```

\begin{exampleblock}{\small Interprétation}
\small
Profil de chaque région en 5 dimensions. Les premières régions (gauche) ont des barres hautes. Certaines ont un profil \textbf{déséquilibré} : forte démographie, faible économie — d'où la nécessité d'un indice composite.
\end{exampleblock}

# Étape 5 — Analyse de sensibilité

## Stabilité des classements selon la méthode

```{r fig-sensib, fig.height=2.4, out.width="88%"}
rm_mat <- cbind(re, ra, rh)
cr <- colorRampPalette(c(C4, CV, C3, "#B8860B", C5))(14)
par(mar=c(4.8, 4.0, 1.8, 8.5), xpd=TRUE, bg="#FDF6E3")
plot(1:3, rm_mat[1,], type="n", xlim=c(0.8, 3.2), ylim=c(14.5, 0.5),
     xaxt="n", yaxt="n",
     xlab="Méthode de pondération", ylab="Rang (1 = meilleure région)",
     cex.lab=0.82, main="Sensibilité du classement à la méthode de pondération", cex.main=0.90)
rect(0.65, 0.3, 3.35, 14.7, col="#F7F0DC", border=NA)
abline(h=1:14, col="white", lwd=0.7)
axis(1, at=1:3, labels=c("Équipondération","ACP","AHP"), cex.axis=0.76)
axis(2, at=1:14, las=1, cex.axis=0.70)
for(i in 1:14){
  lines(1:3, rm_mat[i,], col=cr[i], lwd=2.0)
  points(1:3, rm_mat[i,], col=cr[i], pch=19, cex=0.95)
}
legend("topright", inset=c(-0.36, 0),
       legend=regions[order(rh)],
       col=cr[order(rh)],
       lty=1, lwd=2, cex=0.44, bty="n", pt.cex=0.85, title="Régions (par rang AHP)")
```

\begin{exampleblock}{\small Comment lire ce graphique ?}
\small
Chaque ligne représente une région. Une ligne \textbf{horizontale} = le classement de cette région ne change pas selon la méthode. Une ligne \textbf{inclinée ou croisée} = le classement est instable. Ici, les lignes sont quasi-horizontales : \textbf{le classement est très stable}, ce qui valide la robustesse de l'indice.
\end{exampleblock}

## Robustesse confirmée — Corrélations de Spearman

```{r tab-rho}
df_rho <- data.frame(
  Comparaison = c("Équipondération vs ACP","Équipondération vs AHP","ACP vs AHP"),
  Rho         = c(rho_ea, rho_eh, rho_ah),
  Interp      = c("Convergence très forte — quasi-identiques",
                  "Convergence très forte — quasi-identiques",
                  "Convergence quasi-parfaite")
)
kable(df_rho,
  col.names = c("Comparaison", "$\\rho$ de Spearman", "Interprétation"),
  booktabs  = TRUE, escape=FALSE,
  caption   = "Corrélations de rang entre les 3 méthodes de pondération")
```

\vspace{0.3em}
\begin{exampleblock}{\small Interprétation}
\small
Rappel : $\rho = 1$ = classements identiques. Ici, $\rho > 0{,}99$ pour toutes les comparaisons. La variation maximale d'une région entre deux méthodes est de \textbf{1 rang}. Autrement dit, une région classée 5\textsuperscript{e} par une méthode sera au pire 6\textsuperscript{e} par une autre.\\
$\Rightarrow$ \textbf{L'indice est robuste : la réalité socioéconomique prime sur les choix méthodologiques.}
\end{exampleblock}

# Résultats \& Implications

## Classement final des 14 régions du Sénégal

```{r fig-class, fig.height=2.8, out.width="94%"}
ro   <- res[order(res$score), ]
n14  <- nrow(ro)
cols_bar <- colorRampPalette(c("#8C1428","#B8600A",CV))(n14)
par(mar=c(4.2, 8.0, 1.8, 3.5), bg="#FDF6E3")
bp <- barplot(ro$score,
  names.arg = ro$region, horiz=TRUE, las=1,
  col=cols_bar, border=NA,
  xlab="Score normalisé [0 - 1]",
  main="Indice composite de développement — Pondération AHP",
  cex.names=0.70, xlim=c(0, max(ro$score)*1.30),
  cex.main=0.86, cex.lab=0.80)
text(ro$score + 0.012, bp, sprintf("%.3f", ro$score), cex=0.58, col=C4, font=2)
abline(v=mean(indice_ahp), lty=2, col=C3, lwd=1.3)
text(mean(indice_ahp)+0.008, bp[7]+0.1, "Moy.", cex=0.56, col=C3, font=3, adj=0)
```

\begin{exampleblock}{\small Lecture du graphique}
\small
Les régions sont classées du score le plus faible (bas) au plus élevé (haut). La ligne pointillée or représente la \textbf{moyenne nationale}. La moitié des régions est en dessous — déséquilibre tiré par Dakar vers le haut.
\end{exampleblock}

## Cartographie — Gradient géographique du développement

```{r fig-map, fig.height=2.6, out.width="92%", warning=FALSE, message=FALSE}
# Coordonnées approx. des centroides des 14 régions (longitude / latitude)
coords_lut <- data.frame(
  key = c("dakar","thies","diourbel","fatick","kaolack",
          "kaffrine","tambacounda","kolda","sedhiou",
          "ziguinchor","saint-louis","louga","matam","kedougou"),
  lon = c(-17.44,-16.93,-16.23,-16.41,-16.07,
          -15.55,-13.77,-14.95,-15.57,
          -16.27,-15.68,-15.62,-13.26,-12.18),
  lat = c(14.71,14.79,14.66,14.33,14.15,
          14.11,13.77,12.90,12.70,
          12.56,16.02,15.62,15.66,12.56),
  stringsAsFactors = FALSE
)

# Joindre scores et coordonnées (correspondance par nom ASCII sans accents)
strip_acc <- function(x) tolower(chartr(
  "àáâãäåæçèéêëìíîïðñòóôõöùúûüýÿ",
  "aaaaaaeceeeeiiiidnoooooouuuuyy", x))

map_df <- data.frame(
  key    = strip_acc(regions),
  region = regions,
  score  = indice_ahp,
  rang   = rank(-indice_ahp),
  stringsAsFactors = FALSE
)
map_df <- merge(map_df, coords_lut, by="key", all.x=TRUE)

# Couleur continue rose/bordeaux
pal_map <- colorRampPalette(c("#8C1428", "#DA9B19", CV))(100)

# Taille des points proportionnelle au score [3, 10]
sz <- 3 + map_df$score / max(map_df$score, na.rm=TRUE) * 7

par(mar=c(0.5,0.5,1.8,0.5), bg="#FDF6E3")
plot(map_df$lon, map_df$lat,
     pch=21, cex=sz,
     bg = pal_map[round(map_df$score / max(map_df$score, na.rm=TRUE) * 99) + 1],
     col="white", lwd=0.4,
     xlim=c(-17.8, -11.2), ylim=c(11.8, 17.2),
     xlab=NA, ylab=NA, axes=FALSE,
     main="Gradient géographique — Sénégal (score AHP [0-1])",
     cex.main=0.85)
# Étiquettes : nom + rang
text(map_df$lon, map_df$lat + 0.35,
     paste0(map_df$region, "\n(", map_df$rang, ")"),
     cex=0.48, col=C4, font=2)
# Légende discrète (min / moy / max)
legend("bottomright", bty="n", cex=0.58,
  legend=c(
    paste0("1er : ", map_df$region[which.min(map_df$rang)], " (",
           round(max(map_df$score, na.rm=TRUE), 2), ")"),
    paste0("14e : ", map_df$region[which.max(map_df$rang)], " (",
           round(min(map_df$score, na.rm=TRUE), 2), ")")
  ),
  pch=21, pt.bg=c(CV,"#8C1428"), col="white", pt.cex=1.4)
```

\begin{exampleblock}{\small Lecture de la carte}
\small
La \textbf{taille et la couleur} de chaque bulle représentent le score AHP. \textbf{Rose vif = mieux développé} (Dakar, nord-ouest). \textbf{Rouge foncé = défavorisé} (Kédougou, Kolda, Sédhiou au sud-est). Le \textbf{gradient géographique} Nord-Ouest / Sud-Est est parfaitement visible.
\end{exampleblock}

## Interprétation des résultats — Contexte sénégalais

\begin{columns}
\begin{column}{0.50\textwidth}
\begin{exampleblock}{\textbf{Top 3 — Régions les plus développées}}
\small
\begin{enumerate}
  \item \textbf{Dakar (0,871)} — Capitale. Concentration de services, d'universités, d'emplois formels et d'infrastructures sans égal. Son score est plus du double de la 2\textsuperscript{e} région.
  \item \textbf{Thiès (0,519)} — 2\textsuperscript{e} pôle économique, réseau routier dense, industrie phosphatière.
  \item \textbf{Saint-Louis (0,462)} — Ancienne capitale, université, agriculture irriguée du delta.
\end{enumerate}
\end{exampleblock}
\end{column}
\begin{column}{0.47\textwidth}
\begin{alertblock}{\textbf{Bottom 3 — Régions prioritaires}}
\small
\begin{enumerate}
  \setcounter{enumi}{11}
  \item \textbf{Kolda (0,164)} — Enclavement, déficit de services
  \item \textbf{Sédhiou (0,161)} — Région jeune, sous-équipée
  \item \textbf{Kédougou (0,129)} — La plus isolée. Riche en or et biodiversité, mais le plus faible IDH du pays — \textit{paradoxe des ressources naturelles}.
\end{enumerate}
\end{alertblock}
\vspace{0.2em}
\begin{block}{\small Gradient documenté}
\small
Ce résultat est cohérent avec tous les travaux de l'ANSD et du PNUD sur les disparités régionales au Sénégal.
\end{block}
\end{column}
\end{columns}

# Conclusion

## Pièges méthodologiques identifiés

\begin{columns}
\begin{column}{0.50\textwidth}
\begin{alertblock}{\small\textbf{Piège \#1 — Orientation des indicateurs}}
\footnotesize
5 indicateurs doivent être inversés ($\times -1$) avant normalisation. Oublier cette étape revient à \textbf{récompenser} les régions où la mortalité infantile est la plus élevée.
\end{alertblock}
\vspace{0.2em}
\begin{alertblock}{\small\textbf{Piège \#2 — Sensibilité Min-Max}}
\footnotesize
La normalisation Min-Max est \textbf{sensible aux valeurs extrêmes}. Dakar (score $\approx 0{,}87$) tire toute l'échelle vers le haut, compressant les écarts entre les autres régions.
\end{alertblock}
\end{column}
\begin{column}{0.48\textwidth}
\begin{alertblock}{\small\textbf{Piège \#3 — Équipondération = choix politique}}
\footnotesize
Poids égaux n'est \textbf{pas une neutralité} : c'est un choix implicite de donner la même importance à chaque indicateur, quel que soit son impact sur le bien-être.
\end{alertblock}
\vspace{0.2em}
\begin{alertblock}{\small\textbf{Piège \#4 — Robustesse $\neq$ Vérité}}
\footnotesize
$\rho_S > 0{,}99$ confirme la \textbf{convergence des méthodes} entre elles, pas la validité des données simulées. La robustesse interne ne dispense pas d'un audit externe.
\end{alertblock}
\end{column}
\end{columns}
\vspace{0.2em}
\begin{exampleblock}{\small Un classement qui change selon la méthode n'est pas un problème à cacher}
\small
C'est un \textbf{résultat scientifique} qui doit être reporté et interprété honnêtement.
\end{exampleblock}

## Bilan — Ce que nous avons montré

\begin{columns}
\begin{column}{0.52\textwidth}
\begin{block}{\small Démarche réalisée}
\small
\begin{itemize}\setlength{\itemsep}{0pt}
  \item \textbf{23 indicateurs} audités (0 manquant, 0 redondant)
  \item \textbf{3 normalisations} : Min-Max, Z-score, Centile
  \item \textbf{ACP :} `r n_axes` axe(s) — `r round(ev[n_axes,3],1)`\% variance
  \item \textbf{3 indices :} équipondéré, ACP, AHP
  \item \textbf{Robustesse :} $\rho_S =$~`r rho_eh` (Équi vs AHP)
\end{itemize}
\end{block}
\vspace{0.08em}
\begin{alertblock}{\small Limites}
\footnotesize
Données simulées $\cdot$ Poids AHP subjectifs $\cdot$ Pas de panel
\end{alertblock}
\end{column}
\begin{column}{0.45\textwidth}
\begin{exampleblock}{\small\textbf{Réponse à la question}}
\small
Le classement \textbf{ne dépend pas} des choix méthodologiques : $\rho_S > 0{,}99$, variation max. de \textbf{1 rang}.\\[4pt]
$\Rightarrow$ Le gradient Nord-Ouest / Sud-Est prime sur les choix techniques.
\end{exampleblock}
\end{column}
\end{columns}

---

\begin{tikzpicture}[remember picture,overlay]
  %% Fond clair crème
  \fill[OrPale](current page.south west)rectangle(current page.north east);
  %% Cercles décoratifs rose pâle
  \foreach \r in {3,5.5,8}{
    \draw[VForet,opacity=0.06,line width=2pt]
      ($(current page.center)+(1.5cm,0)$) circle(\r cm);
  }
  %% Bande rose en bas
  \fill[VForet]
    (current page.south west) rectangle
    ($(current page.south east)+(0,2.2cm)$);
  %% Filet or tout en bas
  \fill[Or]
    (current page.south west) rectangle
    ($(current page.south east)+(0,0.12cm)$);
  %% Filet or en haut
  \fill[Or]
    (current page.north west) rectangle
    ($(current page.north east)+(0,-0.12cm)$);
  %% Texte principal — sombre sur fond clair
  \node[text=Terre,font=\Huge\bfseries]
    at($(current page.center)+(0,1.4cm)$){Merci pour votre attention !};
  \node[text=VForet,font=\large\bfseries]
    at($(current page.center)+(0,0.4cm)$){Questions \& Discussion};
  \draw[Or,line width=1pt]
    ($(current page.center)+(-4cm,-0.15cm)$)--
    ($(current page.center)+(4cm,-0.15cm)$);
  %% Infos dans la bande rose (texte blanc)
  \node[text=white,font=\footnotesize,align=center]
    at($(current page.south west)+(0.5\paperwidth,1.25cm)$)
    {ENSAE Dakar --- ISEP2 / 2025-2026 \quad$\cdot$\quad Traitement Statistique avec R};
  \node[text=OrClair,font=\tiny\ttfamily]
    at($(current page.south west)+(0.5\paperwidth,0.55cm)$)
    {expose06DibaBoye2026ENSAE};
\end{tikzpicture}
